---
title: "Distribución t de Student."
lang: es
---

```{=html}
<style>
main.content {
text-align: justify}
</style>
```

```{r}
#| label: setup
#| echo: false
#| message: false
#| warning: false

library(ggplot2)
library(dplyr)
library(gridExtra)
library(knitr)
library(kableExtra)
library(RColorBrewer)
library(plotly)
library(scales)
library(viridis)

```


La **distribución t de Student** es una de las distribuciones de probabilidad más importantes en estadística inferencial, especialmente cuando trabajamos con muestras pequeñas o cuando la varianza poblacional es desconocida.

**Usos más comunes:**

**1. Pruebas de hipótesis:**

- Pruebas t para una muestra (comparar una media muestral con un valor conocido)
- Pruebas t para dos muestras independientes (comparar medias de dos grupos)
- Pruebas t para muestras pareadas (comparar medias antes-después)

**2. Intervalos de confianza:**

- Construcción de intervalos de confianza para la media cuando $\sigma$ es desconocida
- Intervalos de confianza para la diferencia de medias

**3. Análisis de regresión:**

- Pruebas de significancia de coeficientes de regresión
- Intervalos de confianza para parámetros del modelo

**4. Situaciones donde se prefiere sobre la normal:**

- Muestras pequeñas ($n < 30$)
- Varianza poblacional desconocida
- Cuando se necesita mayor robustez ante valores extremos

La distribución t fue desarrollada por William Sealy Gosset en 1908, quien publicó bajo el seudónimo "Student" mientras trabajaba en la cervecería Guinness.

::: {#def-tstudent}

Decimos que la variable aleatoria continua $X$ tiene una **distribución t de Student** con $n > 0$ grados de libertad si su función de densidad está dada por la siguiente expresión:

\begin{equation}
f(x) = \frac{\Gamma\left(\frac{n+1}{2}\right)}{\sqrt{n\pi} \Gamma\left(\frac{n}{2}\right)} \left(1 + \frac{x^2}{n}\right)^{-(n+1)/2}, \quad -\infty < x < \infty
\end{equation}

En tal caso se escribe $X \sim t(n)$, donde $n$ es un número real positivo que representa los **grados de libertad** de la distribución.

:::

## Propiedades de la función de densidad

**Características principales:**

1. **Dominio**: $(-\infty, \infty)$
2. **Simetría**: La función es simétrica respecto a $x = 0$
3. **Forma**: Campana, similar a la distribución normal estándar
4. **Colas pesadas**: Comparada con $N(0,1)$, tiene colas más gruesas
5. **Convergencia**: Cuando $n \to \infty$, la distribución $t(n)$ converge a $N(0,1)$

**Parámetro:**

- **$n$**: Grados de libertad (parámetro de forma)
  * Debe ser un número real positivo
  * Determina qué tan "pesadas" son las colas de la distribución
  * A mayor $n$, más se aproxima a la normal estándar


### Efecto de los grados de libertad 



```{r}
#| fig-width: 10
#| fig-height: 6

x <- seq(-4, 4, length.out = 1000)

df_data <- data.frame(
  x = rep(x, 5),
  density = c(
    dt(x, df = 1),    
    dt(x, df = 2),    
    dt(x, df = 5),    
    dt(x, df = 30),   
    dnorm(x, 0, 1)    
  ),
  distribution = factor(rep(c("t(1)", "t(2)", "t(5)", "t(30)", "N(0,1)"), 
                           each = length(x)),
                       levels = c("t(1)", "t(2)", "t(5)", "t(30)", "N(0,1)"))
)

# Crear gráfica
densidad_t <- ggplot(df_data, aes(x = x, y = density, color = distribution)) +
  geom_line(linewidth = 1) +
  scale_color_manual(values = c("red", "blue", "green", "orange", "black")) +
  labs(
    title = "Comparación de Distribuciones t de Student con N(0,1)",
    x = "x",
    y = "Densidad f(x)",
    color = "Distribución"
  ) +
  theme_minimal() +
  theme(
    plot.title = element_text(hjust = 0.5, size = 14, face = "bold"),
    plot.subtitle = element_text(hjust = 0.5, size = 12),
    legend.position = "bottom",
    legend.title = element_text(size = 12),
    legend.text = element_text(size = 10),
    axis.title = element_text(size = 12),
    axis.text = element_text(size = 10)
  ) +
  xlim(-4, 4) +
  ylim(0, 0.45)

ggplotly(densidad_t)
```




**Con pocos grados de libertad:**

- Las colas son más pesadas que la normal estándar
- La distribución es más "aplastada" en el centro
- Mayor probabilidad en los valores extremos
- $t(1)$ corresponde a la distribución de Cauchy

**Con muchos grados de libertad:**

- Se aproxima cada vez más a $N(0,1)$
- Las colas se vuelven menos pesadas
- La forma se vuelve más *puntiaguda* en el centro

**Convergencia:**

- Para $n \geq 30$, la diferencia con $N(0,1)$ es prácticamente imperceptible
- Cuando $n \to \infty$: $t(n) \to N(0,1)$


## Función de distribución acumulada (CDF) 

::: {#def-cdf_tstudent}

La **función de distribución acumulada** de la distribución t de Student con $n$ grados de libertad se define como:

$$F(x) = P(X \leq x) = \int_{-\infty}^{x} f(t) dt$$

donde $f(t)$ es la función de densidad:

$$f(t) = \frac{\Gamma\left(\frac{n+1}{2}\right)}{\sqrt{n\pi} \Gamma\left(\frac{n}{2}\right)} \left(1 + \frac{t^2}{n}\right)^{-(n+1)/2}$$

Por lo tanto:

$$F(x) = \int_{-\infty}^{x} \frac{\Gamma\left(\frac{n+1}{2}\right)}{\sqrt{n\pi} \Gamma\left(\frac{n}{2}\right)} \left(1 + \frac{t^2}{n}\right)^{-(n+1)/2} dt$$

:::

---

### Propiedades de la CDF

**Características principales:**

1. **Dominio**: $(-\infty, \infty)$
2. **Imagen**: $[0, 1]$
3. **Monótona creciente**: $F'(x) = f(x) \geq 0$
4. **Simetría**: $F(-x) = 1 - F(x)$ (debido a la simetría de la PDF)
5. **Límites**:
   - $\lim_{x \to -\infty} F(x) = 0$
   - $\lim_{x \to \infty} F(x) = 1$
   - $F(0) = 0.5$ (por simetría)


### Comparación de CDF con diferentes grados de libertad

```{r}
#| echo: true

# Crear secuencia de valores x
x <- seq(-4, 4, length.out = 1000)

# Crear data frame con diferentes grados de libertad para CDF
df_cdf <- data.frame(
  x = rep(x, 5),
  cdf = c(
    pt(x, df = 1),    # t con 1 grado de libertad
    pt(x, df = 2),    # t con 2 grados de libertad
    pt(x, df = 5),    # t con 5 grados de libertad
    pt(x, df = 30),   # t con 30 grados de libertad
    pnorm(x, 0, 1)    # Normal estándar
  ),
  distribution = factor(rep(c("t(1)", "t(2)", "t(5)", "t(30)", "N(0,1)"), 
                           each = length(x)),
                       levels = c("t(1)", "t(2)", "t(5)", "t(30)", "N(0,1)"))
)

# Gráfica de CDF
p1 <- ggplot(df_cdf, aes(x = x, y = cdf, color = distribution, linetype = distribution)) +
  geom_line(linewidth = 1.2) +
  scale_color_manual(values = c("red", "blue", "green", "orange", "black")) +
  scale_linetype_manual(values = c("solid", "solid", "solid", "solid", "solid")) +
  labs(
    title = "Función de Distribución Acumulada (CDF)",
    subtitle = "Comparación de distribuciones t de Student con N(0,1)",
    x = "x",
    y = "F(x) = P(X ≤ x)",
    color = "Distribución",
    linetype = "Distribución"
  ) +
  geom_hline(yintercept = 0.5, linetype = "dotted", alpha = 0.7) +
  geom_vline(xintercept = 0, linetype = "dotted", alpha = 0.7) +
  xlim(-4, 4) +
  ylim(0, 1) +
  theme_minimal() +
  theme(
    legend.title = element_text(size=13, face="bold"),
    legend.text = element_text(size=13),
    plot.title = element_text(size=15, face="bold", hjust = 0.5),
    plot.subtitle = element_text(size=13, hjust = 0.5),
    axis.text.x=element_text(size=12),
    axis.text.y=element_text(size=12),
    axis.title.x = element_text(face="bold", size=13),
    axis.title.y = element_text(face="bold", size=13)
    # panel.grid.major.y = element_line(color = "#ECF0F1", linewidth = 0.5,
    #   linetype = "dashed"),
    # panel.grid.minor.y = element_blank(),
    # panel.grid.major.x = element_blank(),
    # panel.background = element_rect(fill = "#FAFAFA", color = NA),
    # plot.background = element_rect(fill = "white", color = NA)
  )

ggplotly(p1)
```


### Comparación conjunta: PDF y CDF

```{r}
#| echo: true
#| fig-width: 10
#| fig-height: 6


# Datos para PDF
df_pdf <- data.frame(
  x = rep(x, 4),
  pdf = c(
    dt(x, df = 1),
    dt(x, df = 5),
    dt(x, df = 30),
    dnorm(x, 0, 1)
  ),
  distribution = factor(rep(c("t(1)", "t(5)", "t(30)", "N(0,1)"), each = length(x)))
)

# Datos para CDF
df_cdf_comp <- data.frame(
  x = rep(x, 4),
  cdf = c(
    pt(x, df = 1),
    pt(x, df = 5),
    pt(x, df = 30),
    pnorm(x, 0, 1)
  ),
  distribution = factor(rep(c("t(1)", "t(5)", "t(30)", "N(0,1)"), each = length(x)))
)

# Gráfica PDF
p_pdf <- ggplot(df_pdf, aes(x = x, y = pdf, color = distribution)) +
  geom_line(linewidth = 1.2) +
  scale_color_manual(values = c("red", "green", "orange", "black")) +
  labs(
    title = "Función de Densidad (PDF)",
    x = "x",
    y = "f(x)",
    color = "Distribución"
  ) +
  theme_minimal() +
  theme(
    plot.title = element_text(hjust = 0.5, size = 14, face = "bold"),
    legend.position = "bottom"
  ) +
  xlim(-4, 4)

# Gráfica CDF
p_cdf <- ggplot(df_cdf_comp, aes(x = x, y = cdf, color = distribution)) +
  geom_line(linewidth = 1.2) +
  scale_color_manual(values = c("red", "green", "orange", "black")) +
  labs(
    title = "Función de Distribución (CDF)",
    x = "x",
    y = "F(x)",
    color = "Distribución"
  ) +
  theme_minimal() +
  theme(
    plot.title = element_text(hjust = 0.5, size = 14, face = "bold"),
    legend.position = "bottom"
  ) +
  geom_hline(yintercept = 0.5, linetype = "dotted", alpha = 0.7) +
  xlim(-4, 4) +
  ylim(0, 1)

# Combinar gráficas
grid.arrange(p_pdf, p_cdf, ncol = 2, 
             top = "Comparación PDF vs CDF - Distribución t de Student")
```


## Cálculo de probabilidades 

**Tipos de probabilidades**

Para una variable aleatoria $X \sim t(n)$, podemos calcular diferentes tipos de probabilidades:

1. **Probabilidad acumulada**: $P(X \leq a)$
2. **Probabilidad en un intervalo**: $P(a \leq X \leq b)$
3. **Probabilidad en la cola derecha**: $P(X \geq a)$
4. **Probabilidad en ambas colas**: $P(X \leq -a) + P(X \geq a)$

**Ecuaciones para el cálculo**

**Probabilidad acumulada:**
$$P(X \leq a) = F(a) = \int_{-\infty}^{a} f(t) dt$$

**Probabilidad en un intervalo:**
$$P(a \leq X \leq b) = F(b) - F(a) = \int_{a}^{b} f(t) dt$$

**Probabilidad en la cola derecha:**
$$P(X \geq a) = 1 - F(a) = \int_{a}^{\infty} f(t) dt$$


```{r}
#| fig-width: 12
#| fig-height: 10

# Función para crear gráfica de área bajo la curva
# df_val: grados de libertad, a_val: valor inferior, b_val: valor superior (si aplica)
# prob_type: "left", "right", "interval", "two_tails"
create_probability_plot <- function(df_val, a_val, b_val = NULL, prob_type, title_text) {
  x <- seq(-4, 4, length.out = 1000)
  y <- dt(x, df = df_val)
  
  # Crear data frame base
  df_base <- data.frame(x = x, y = y)
  
  # Determinar área a sombrear según el tipo de probabilidad
  if (prob_type == "left") {
    x_area <- x[x <= a_val]
    y_area <- dt(x_area, df = df_val)
    prob_val <- pt(a_val, df = df_val)
  } else if (prob_type == "right") {
    x_area <- x[x >= a_val]
    y_area <- dt(x_area, df = df_val)
    prob_val <- 1 - pt(a_val, df = df_val)
  } else if (prob_type == "interval" && !is.null(b_val)) {
    x_area <- x[x >= a_val & x <= b_val]
    y_area <- dt(x_area, df = df_val)
    prob_val <- pt(b_val, df = df_val) - pt(a_val, df = df_val)
  } else if (prob_type == "two_tails") {
    x_area1 <- x[x <= -abs(a_val)]
    y_area1 <- dt(x_area1, df = df_val)
    x_area2 <- x[x >= abs(a_val)]
    y_area2 <- dt(x_area2, df = df_val)
    prob_val <- pt(-abs(a_val), df = df_val) + (1 - pt(abs(a_val), df = df_val))
  }
  
  # Crear gráfica base
  p <- ggplot(df_base, aes(x = x, y = y)) +
    geom_line(color = "black", linewidth = 1) +
    theme_minimal() +
    labs(
      title = paste(title_text, sprintf("(df = %d)", df_val)),
      subtitle = sprintf("Probabilidad = %.4f", prob_val),
      x = "x",
      y = "f(x)"
    ) +
    theme(
      plot.title = element_text(hjust = 0.5, size = 12, face = "bold"),
      plot.subtitle = element_text(hjust = 0.5, size = 10, color = "blue")
    )
  
  # Agregar área sombreada según el tipo
  if (prob_type == "left") {
    p <- p + geom_area(data = data.frame(x = x_area, y = y_area), 
                       aes(x = x, y = y), fill = "skyblue", alpha = 0.7) +
      geom_vline(xintercept = a_val, color = "red", linetype = "dashed", linewidth = 1)
  } else if (prob_type == "right") {
    p <- p + geom_area(data = data.frame(x = x_area, y = y_area), 
                       aes(x = x, y = y), fill = "lightcoral", alpha = 0.7) +
      geom_vline(xintercept = a_val, color = "red", linetype = "dashed", linewidth = 1)
  } else if (prob_type == "interval") {
    p <- p + geom_area(data = data.frame(x = x_area, y = y_area), 
                       aes(x = x, y = y), fill = "lightgreen", alpha = 0.7) +
      geom_vline(xintercept = c(a_val, b_val), color = "red", linetype = "dashed", linewidth = 1)
  } else if (prob_type == "two_tails") {
    p <- p + geom_area(data = data.frame(x = x_area1, y = y_area1), 
                       aes(x = x, y = y), fill = "orange", alpha = 0.7) +
      geom_area(data = data.frame(x = x_area2, y = y_area2), 
                aes(x = x, y = y), fill = "orange", alpha = 0.7) +
      geom_vline(xintercept = c(-abs(a_val), abs(a_val)), color = "red", linetype = "dashed", linewidth = 1)
  }
  
  return(p)
}

# Crear múltiples ejemplos de probabilidades
p1 <- create_probability_plot(5, 1.5, prob_type = "left", 
                             title_text = "P(X ≤ 1.5)")

p2 <- create_probability_plot(5, 1.5, prob_type = "right", 
                             title_text = "P(X ≥ 1.5)")

p3 <- create_probability_plot(5, -1, 2, prob_type = "interval", 
                             title_text = "P(-1 ≤ X ≤ 2)")

p4 <- create_probability_plot(5, 2, prob_type = "two_tails", 
                             title_text = "P(|X| ≥ 2)")

# Combinar gráficas
grid.arrange(p1, p2, p3, p4, ncol = 2, nrow = 2,
             top = "Ejemplos de Cálculo de Probabilidades - t(5)")
```


## Medidas Descriptivas

Para una distribución $X \sim t(n)$:

**Media (Esperanza)**

\begin{equation}
E(X) = \begin{cases}
0 & \text{si } n > 1 \\
\text{No existe} & \text{si } n \leq 1
\end{cases}
\end{equation}

La media existe solo cuando $n > 1$ y siempre es igual a 0 debido a la simetría de la distribución.

**Mediana**

$$\text{Mediana} = 0$$

Por simetría, la mediana siempre es 0, independientemente del valor de $n$.

**Moda**

$$\text{Moda} = 0$$

El valor que maximiza la función de densidad es siempre 0, independientemente de $n$.

**Varianza**

\begin{equation}
\text{Var}(X) = \begin{cases}
\frac{n}{n-2} & \text{si } n > 2 \\
\infty & \text{si } 1 < n \leq 2 \\
\text{No existe} & \text{si } n \leq 1
\end{cases}
\end{equation}

La varianza existe y es finita solo cuando $n > 2$. Para $1 < n \leq 2$, la varianza es infinita debido a las colas pesadas de la distribución.

```{r}
# Calcular varianza para diferentes grados de libertad
n_values <- seq(3, 50, by = 0.1)  # Empezar en 3 para que la varianza exista
variance_values <- n_values / (n_values - 2)

# Crear data frame
df_variance <- data.frame(
  n = n_values,
  variance = variance_values
)

# Gráfica de varianza
p_var <- ggplot(df_variance, aes(x = n, y = variance)) +
  geom_line(color = "blue", linewidth = 1.2) +
  geom_hline(yintercept = 1, color = "red", linetype = "dashed", linewidth = 1) +
  labs(
    title = "Varianza de la distribución t de Student",
    subtitle = "Convergencia hacia σ² = 1 (Normal Estándar)",
    x = "Grados de libertad (n)",
    y = "Varianza"
  ) +
  theme_minimal() +
  theme(
    legend.title = element_text(size=13, face="bold"),
    legend.text = element_text(size=13),
    plot.title = element_text(size=15, face="bold", hjust = 0.5),
    plot.subtitle = element_text(size=13, hjust = 0.5),
    axis.text.x=element_text(size=12),
    axis.text.y=element_text(size=12),
    axis.title.x = element_text(face="bold", size=13),
    axis.title.y = element_text(face="bold", size=13)
    # panel.grid.major.y = element_line(color = "#ECF0F1", linewidth = 0.5,
    #   linetype = "dashed"),
    # panel.grid.minor.y = element_blank(),
    # panel.grid.major.x = element_blank(),
    # panel.background = element_rect(fill = "#FAFAFA", color = NA),
    # plot.background = element_rect(fill = "white", color = NA)
  ) +
  annotate("text", x = 40, y = 1.3, label = "Var(N(0,1)) = 1", 
           color = "red", size = 5) +
  ylim(1, 3.5)

p_var
```


## Ejercicios propuestos

::: {#exr-muestras_tstudent}

Genera muestras aleatorias de tamaño 100, 300 y 1000 de una distribución t de Student con 5 grados de libertad. Para cada muestra:

1. Calcula la media y varianza muestral; y compara con los valores teóricos.

2. Para la muestra de mayor tamaño, realiza un histograma, superpone la función de densidad teórica de la variable aleatoria $t(5)$ y la función de densidad de una normal estándar.

:::


::: {#exr-relacion_normal_ji}

::: {#prp-rel_normal_ji}

Si $X\sim N(0,1)$ y $Y\sim \chi^2(n)$ son dos variables aleatorias independientes, entonces la variable aleatoria:

$$T=\frac{X}{\sqrt{Y/n}}\sim t(n)$$


:::

---

Genera una muestra aleatoria de de tamaño 1000 para $X\sim N(0,1)$ y $Y\sim \chi^2(10)$. Calcula la variable aleatoria $T$ y compara su histograma con la función de densidad teórica de $t(10)$.

:::


::: {#exr-n_normales}


::: {#prp-n_normal}

Sean $X_1,X_2,\ldots,X_n$ variables aleatorias independientes e idénticamente distribuidas como $N(\mu,\sigma^2)$. Entonces la variable aleatoria:

$$T= \frac{\overline{X}-\mu}{S/\sqrt{n}}\sim t(n-1)$$

en donde $\overline{X}=\frac{1}{n}\sum_{i=1}^n X_i$ y $S^2=\frac{1}{n-1}\sum_{i=1}^n (X_i-\overline{X})^2$.


:::

---

Genera 1000 muestras aleatorias de tamaño 50 de una distribución normal estándar. Para cada muestra calcula la media muestral y la desviación estándar muestral. Luego calcula la variable aleatoria $T$ y compara su histograma con la función de densidad teórica de $t(49)$.


:::