---
title: "Distribución Gamma"
lang: es
---

```{=html}
<style>
main.content {
text-align: justify}
</style>
```

```{r}
#| label: setup
#| include: false

library(ggplot2)
library(dplyr)
library(gridExtra)
library(knitr)
library(kableExtra)
library(RColorBrewer)
library(plotly)
```

## Función gamma

Antes de estudiar la distribución gamma, es fundamental comprender la **función gamma**, que es la base matemática de esta distribución y una generalización del factorial para los números reales.

::: {#def-funcion_gamma}
La **función gamma** se define por medio de la siguiente integral impropia:

$$\Gamma(\alpha) = \int_{0}^{\infty} t^{\alpha -1} e^{-t} dt, \quad \alpha > 0$$

Esta integral impropia converge para todos los valores reales $\alpha > 0$ y para todos los números complejos con parte real positiva.
:::

### Propiedades fundamentales de la función gamma

**1. Relación de recurrencia**

La propiedad más importante de la función gamma es:

$$\Gamma(\alpha +1) = \alpha  \Gamma(\alpha)$$

**2. Relación con el factorial**

Para números enteros positivos $n$:

$$\Gamma(n+1) = (n)!$$

**3. Valores especiales**

```{r}
#| label: valores-especiales-gamma

# Calcular algunos valores especiales de la función gamma
valores_especiales <- data.frame(
  `α` = c(1, 2, 3, 4, 5, 0.5, 1.5, 2.5, 3.5),
  `Gamma(α)` = c(
    gamma(1), gamma(2), gamma(3), gamma(4), gamma(5),
    gamma(0.5), gamma(1.5), gamma(2.5), gamma(3.5)
  ),
  `Equivalencia` = c(
    "0!", "1!", "2!", "3!", "4!",
    "√π", "√π/2", "3√π/4", "15√π/8"
  ),
  check.names = FALSE
)

kable(valores_especiales,
      caption = "Valores especiales de la función gamma", align = 'c',
      digits = 4) %>%
  kable_styling(bootstrap_options = c("striped", "hover", "condensed"))
```

<br>

**4. Visualización de la función gamma**

```{r}
#| label: visualizacion-gamma

# Crear gráfico de la función gamma
x_vals <- seq(0.1, 5, length.out = 1000)
y_vals <- gamma(x_vals)

# Identificar puntos especiales
puntos_especiales <- data.frame(
  x = c(1, 2, 3, 4, 5, 0.5, 1.5, 2.5),
  y = gamma(c(1, 2, 3, 4, 5, 0.5, 1.5, 2.5)),
  etiqueta = c("Γ(1)=1", "Γ(2)=1", "Γ(3)=2", "Γ(4)=6", "Γ(5)=24", 
               "Γ(1/2)=√π", "Γ(3/2)", "Γ(5/2)")
)

ggplot(data.frame(x = x_vals, y = y_vals), aes(x = x, y = y)) +
  geom_line(linewidth = 1.5, color = "blue") +
  geom_point(data = puntos_especiales, aes(x = x, y = y), 
             color = "red", size = 3) +
  geom_label(data = puntos_especiales[1:6,], aes(x = x, y = y, label = etiqueta),
            vjust = -0.5, hjust = 0.5, size = 4) +
  labs(title = "Función gamma Γ(α)",
       x = "α", y = "Γ(α)") +
  theme_minimal() +
  theme(
    legend.title = element_text(size=13, face="bold"),
    legend.text = element_text(size=13),
    plot.title = element_text(size=15, face="bold", hjust = 0.5),
    plot.subtitle = element_text(size=13, hjust = 0.5),
    axis.text.x=element_text(size=12),
    axis.text.y=element_text(size=12),
    axis.title.x = element_text(face="bold", size=13),
    axis.title.y = element_text(face="bold", size=13)
    # panel.grid.major.y = element_line(color = "#ECF0F1", linewidth = 0.5,
    #   linetype = "dashed"),
    # panel.grid.minor.y = element_blank(),
    # panel.grid.major.x = element_blank(),
    # panel.background = element_rect(fill = "#FAFAFA", color = NA),
    # plot.background = element_rect(fill = "white", color = NA)
  )+
  xlim(0, 5) +
  ylim(0, 25)
```

## Descripción de la variable aleatoria y definición

La **distribución gamma** es una familia de distribuciones continuas extremadamente versátil que surge naturalmente en múltiples contextos estadísticos y aplicados. Su importancia radica en su capacidad para modelar una amplia variedad de fenómenos que involucran **tiempos de espera**, **sumas de variables aleatorias** y **procesos de llegada**.

La distribución gamma es fundamental para modelar:

- **Tiempo hasta la k-ésima falla** en sistemas con múltiples componentes
- **Tiempo de procesamiento** de tareas que requieren múltiples etapas
- **Modelado de lluvias** y precipitaciones acumuladas
- **Análisis de supervivencia** con tasas de riesgo variables
- **Distribuciones a priori** en estadística bayesiana
- **Suma de variables exponenciales** independientes

::: {#def-dist_gamma}
Una variable aleatoria continua $X$ sigue una **distribución gamma** si tiene función de densidad de probabilidad:

$$f(x) = \frac{(\lambda x)^{\alpha-1}}{\Gamma(\alpha)} \lambda e^{-\lambda x}, \quad x > 0$$

donde:

- $\alpha > 0$ es el **parámetro de forma** (shape parameter)
- $\lambda > 0$ es el **parámetro de tasa** (rate parameter)
- $\Gamma(\alpha)$ es la función gamma evaluada en $\alpha$

A una variable aleatoria con distribución gamma la denotamos como $X \sim \text{gamma}(\alpha, \lambda)$
:::

------------------------------------------------------------------------

### Casos especiales importantes

La distribución gamma incluye varias distribuciones conocidas como casos especiales:

**1. Distribución exponencial**

Cuando $\alpha = 1$: $$\text{gamma}(1, \lambda) = \text{exp}(\lambda)$$

**2. Distribución ji-cuadrada**

Cuando $\alpha = \frac{\nu}{2}$ y $\lambda = \frac{1}{2}$: $$\text{gamma}\left(\frac{\nu}{2}, \frac{1}{2}\right) = \chi^2(\nu)$$

**3. Distribución Erlang**

Cuando $\alpha$ es un entero positivo $k$: $$\text{gamma}(k, \lambda) = \text{Erlang}(k, \lambda)$$

### Interpretación de los parámetros

**Parámetro de forma (**$\alpha$)

- $\alpha < 1$: Distribución en forma de "J" invertida, altamente sesgada
- $\alpha = 1$: Distribución exponencial (decrecimiento monótono)
- $\alpha > 1$: Distribución unimodal con sesgo positivo
- $\alpha \gg 1$: Distribución aproximadamente simétrica (normal)

**Parámetro de tasa (**$\lambda$)

- $\lambda$ pequeño: Distribución más dispersa, valores más grandes probables
- $\lambda$ grande: Distribución más concentrada, valores más pequeños probables
- **Efecto de escala**: $\lambda$ actúa como un factor de escala inverso

```{r}
#| label: interpretacion-parametro-alpha

# Visualización del efecto de los parámetros
x_seq <- seq(0, 8, length.out = 500)

# Efecto del parámetro α (forma)
alpha_vals <- c(0.5, 1, 2, 3, 5)
lambda_fijo <- 1

df_alpha <- data.frame()
for (a in alpha_vals) {
  temp <- data.frame(
    x = x_seq,
    y = dgamma(x_seq, shape = a, rate = lambda_fijo),
    parametro = paste("α =", a)
  )
  df_alpha <- rbind(df_alpha, temp)
}

# Crear gráfico
alpha_effect <- ggplot(df_alpha, aes(x = x, y = y, color = parametro)) +
  geom_line(linewidth = 1.2) +
  labs(title = "Efecto del parámetro α en la distribución gamma",
       subtitle = paste("λ =", lambda_fijo),
       x = "x", y = "f(x)",
       color = "Parámetro") +
  scale_color_brewer(palette="Dark2")+
  theme_minimal() +
  theme(plot.title = element_text(hjust = 0.5)) +
  xlim(0, 8.1)

ggplotly(alpha_effect)
```

```{r}
#| label: interpretacion-parametro-lambda

# Efecto del parámetro β (tasa)
alpha_fijo <- 2
lambda_vals <- c(0.5, 1, 1.5, 2, 3)

df_lambda <- data.frame()
for (b in lambda_vals) {
  temp <- data.frame(
    x = x_seq,
    y = dgamma(x_seq, shape = alpha_fijo, rate = b),
    parametro = paste("λ =", b)
  )
  df_lambda <- rbind(df_lambda, temp)
}

# Crear gráfico
lambda_effect <- ggplot(df_lambda, aes(x = x, y = y, color = parametro)) +
  geom_line(linewidth = 1.2) +
  labs(title = "Efecto del parámetro β en la distribución gamma",
       subtitle = paste("α =", alpha_fijo),
       x = "x", y = "f(x)",
       color = "Parámetro") +
  scale_color_brewer(palette="Dark2")+
  theme_minimal() +
  theme(plot.title = element_text(hjust = 0.5)) +
  xlim(0, 8.1)

ggplotly(lambda_effect)
```

## Propiedades de la función de densidad de probabilidad

La función de densidad de probabilidad de la distribución gamma puede escribirse como:

$$f(x) = \frac{\lambda^\alpha}{\Gamma(\alpha)} x^{\alpha-1} e^{-\lambda x}, \quad x > 0$$

La cual, puede descomponerse en tres componentes principales:

1.  **Factor de normalización**: $\frac{\lambda^\alpha}{\Gamma(\alpha)}$
2.  **Componente de potencia**: $x^{\alpha-1}$
3.  **Componente exponencial**: $e^{-\lambda x}$

**Análisis del comportamiento en x = 0**

El comportamiento de $f(x)$ cuando $x \to 0^+$ depende crucialmente del parámetro de forma $\alpha$:

$$\lim_{x \to 0} f(x) = \lim_{x \to 0} \frac{(\lambda x)^{\alpha-1}}{\Gamma(\alpha)} \lambda e^{-\lambda x}$$

- **Si α \> 1**: $\lim_{x \to 0} f(x) = 0$
- **Si α = 1**: $\lim_{x \to 0} f(x) = \frac{\lambda}{\Gamma(1)} = \lambda$
- **Si 0 \< α \< 1**: $\lim_{x \to 0} f(x) = +\infty$

**Moda de la distribución**

Para encontrar la moda, calculamos $f'(x) = 0$:

$$f'(x) = \frac{\lambda^\alpha}{\Gamma(\alpha)} \left[(\alpha-1)x^{\alpha-2}e^{-\lambda x} - \lambda x^{\alpha-1}e^{-\lambda x}\right]$$

$$= \frac{\lambda^\alpha}{\Gamma(\alpha)} x^{\alpha-2} e^{-\lambda x} \left[(\alpha-1) - \lambda x\right]$$

Igualando a cero: $(\alpha-1) - \lambda x = 0$

- **Si α \> 1**: Moda = $\frac{\alpha-1}{\lambda}$
- **Si α = 1**: No hay moda (distribución exponencial)
- **Si α \< 1**: Moda = 0

**Visualización detallada del comportamiento**

```{r}
#| label: visualizacion-comportamiento
#| warning: false

lambda_fijo <- 1.5

# Crear gráfico mostrando diferentes comportamientos
x_detalle <- seq(0.01, 6, length.out = 1000)
alpha_casos <- c(0.5, 1, 2, 4)
colores <- c("red", "blue", "green", "purple")

df_casos <- data.frame()
for (i in seq_along(alpha_casos)) {
  alpha_i <- alpha_casos[i]
  temp <- data.frame(
    x = x_detalle,
    y = dgamma(x_detalle, shape = alpha_i, rate = lambda_fijo),
    caso = paste("α =", alpha_i)
  )
  df_casos <- rbind(df_casos, temp)
}

# Agregar puntos de las modas
df_modas <- data.frame(
  x = c(0, NA, (2-1)/lambda_fijo, (4-1)/lambda_fijo),
  y = c(Inf, NA, dgamma((2-1)/lambda_fijo, 2, lambda_fijo), dgamma((4-1)/lambda_fijo, 4, lambda_fijo)),
  caso = paste("α =", alpha_casos)
) %>% filter(!is.na(x) & is.finite(y))

p1 <- ggplot(df_casos, aes(x = x, y = y, color = caso)) +
  geom_line(linewidth = 1.2) +
  geom_point(data = df_modas, aes(x = x, y = y), size = 3, color = "black") +
  geom_point(data = df_modas, aes(x = x, y = y, color = caso), size = 2) +
  labs(title = "Comportamiento de la PDF gamma según α",
       subtitle = paste("λ =", lambda_fijo),
       x = "x", y = "f(x)",
       color = "Parámetro α") +
  scale_color_brewer(palette="Dark2")+
  theme_minimal() +
  guides(color = guide_legend(position = "inside")) +
  theme(plot.title = element_text(hjust = 0.5),
        plot.subtitle = element_text(hjust = 0.5), 
        legend.position.inside = c(0.5, 0.7)) +
  xlim(0, 6.1) +
  ylim(0, 2)

# Gráfico de zoom cerca del origen para α < 1
x_zoom <- seq(0.001, 1, length.out = 1000)
df_zoom <- data.frame(
  x = x_zoom,
  y = dgamma(x_zoom, shape = 0.5, rate = lambda_fijo),
  caso = "α = 0.5"
)

p2 <- ggplot(df_zoom, aes(x = x, y = y)) +
  geom_line(linewidth = 1.2, color = "red") +
  labs(title = "Comportamiento cerca del origen (α = 0.5)",
       x = "x", y = "f(x)") +
  theme_minimal() +
  theme(plot.title = element_text(hjust = 0.5)) +
  xlim(0, 1) +
  ylim(0, 5)

grid.arrange(p1, p2, ncol = 2)
```

<br>

**Derivada de la PDF**

$$f'(x) = \frac{\lambda^\alpha}{\Gamma(\alpha)} x^{\alpha-2} e^{-\lambda x} \left[(\alpha-1) - \lambda x\right]$$

Análisis del signo:

- Para $x < \frac{\alpha-1}{\lambda}$: $f'(x) > 0$ (función creciente)
- Para $x > \frac{\alpha-1}{\lambda}$: $f'(x) < 0$ (función decreciente)

**Comportamiento asintótico**

Cuando $x \to \infty$: $$f(x) \sim \frac{\lambda^\alpha}{\Gamma(\alpha)} x^{\alpha-1} e^{-\lambda x} \to 0$$

El decaimiento es **exponencial**, más rápido que cualquier función polinomial.

## Propiedades de la función de distribución (CDF)

::: {#def-cdf_gamma}
La función de distribución acumulativa (CDF) de la distribución gamma se define como:

$$F(x) = P(X \leq x) = \int_{0}^{x} \frac{(\lambda t)^{\alpha-1}}{\Gamma(\alpha)} \lambda e^{-\lambda t} dt$$

Para $x > 0$, y $F(x) = 0$ para $x \leq 0$.
:::

### Efecto de los parámetros en la CDF

```{r}
#| label:  visualizacion_cdf

# Crear secuencia de valores x
x_vals <- seq(0, 8, length.out = 1000)

# Diferentes valores de α (forma) con β fijo
alpha_vals <- c(0.5, 1, 2, 3, 5)
lambda_fijo <- 1.5

df_alpha_cdf <- data.frame()
for (a in alpha_vals) {
  temp <- data.frame(
    x = x_vals,
    y = pgamma(x_vals, shape = a, rate = lambda_fijo),
    parametro = paste("α =", a),
    tipo = "Efecto de α (λ = 1.5)"
  )
  df_alpha_cdf <- rbind(df_alpha_cdf, temp)
}

# Diferentes valores de β (tasa) con α fijo
alpha_fijo <- 2
lambda_vals <- c(0.5, 1, 1.5, 2, 3)

df_lambda_cdf <- data.frame()
for (b in lambda_vals) {
  temp <- data.frame(
    x = x_vals,
    y = pgamma(x_vals, shape = alpha_fijo, rate = b),
    parametro = paste("λ =", b),
    tipo = "Efecto de λ (α = 2)"
  )
  df_lambda_cdf <- rbind(df_lambda_cdf, temp)
}

# Combinar dataframes
df_cdf_efectos <- rbind(df_alpha_cdf, df_lambda_cdf)

# Crear gráficos
ggplot(df_cdf_efectos, aes(x = x, y = y, color = parametro)) +
  geom_line(linewidth = 1.2) +
  geom_hline(yintercept = c(0, 0.5, 1), linetype = "dashed", alpha = 0.5) +
  facet_wrap(~tipo, scales = "free_x", ncol = 2) +
  labs(title = "Función de distribución - Distribución gamma",
       subtitle = "Efecto de los parámetros α y λ",
       x = "x", y = "F(x) = P(X ≤ x)",
       color = "Parámetro") +
  scale_color_brewer(palette="Paired")+
  theme_minimal() +
  theme(plot.title = element_text(hjust = 0.5),
        plot.subtitle = element_text(hjust = 0.5)) +
  ylim(0, 1)
```

### Comparación: PDF vs CDF

```{r}
#| label: comparacion_pdf_cdf

# Comparar PDF y CDF lado a lado
alpha_comp <- 2.5
lambda_comp <- 1.2

x_comp <- seq(0, 8, length.out = 1000)
pdf_vals <- dgamma(x_comp, shape = alpha_comp, rate = lambda_comp)
cdf_vals <- pgamma(x_comp, shape = alpha_comp, rate = lambda_comp)

# Crear dataframe para comparación
df_comparacion <- data.frame(
  x = rep(x_comp, 2),
  y = c(pdf_vals, cdf_vals),
  tipo = rep(c("PDF: f(x)", "CDF: F(x)"), each = length(x_comp))
)

ggplot(df_comparacion, aes(x = x, y = y)) +
  geom_line(linewidth = 1.2, color = "blue") +
  facet_wrap(~tipo, scales = "free_y", ncol = 2) +
  labs(title = paste("Comparación PDF vs CDF: Gamma(", alpha_comp, ",", lambda_comp, ")"),
       x = "x", y = "Valor de la función") +
  theme_minimal() +
  theme(plot.title = element_text(hjust = 0.5))
```

## Cuantiles de la distribución gamma

El cuantil $x_p$ se define como el valor que satisface: $$F(x_p) = p$$

No existe una forma cerrada para la función cuantil gamma, por lo que se calculan numéricamente.

```{r}
#| label: cuantiles_gamma

# Mostrar cuantiles en el gráfico de CDF
alpha_q <- 3
lambda_q <- 1.5
x_q <- seq(0, 6, length.out = 1000)
cdf_q <- pgamma(x_q, shape = alpha_q, rate = lambda_q)

# Cuantiles específicos
p_vals <- c(0.25, 0.5, 0.75)
q_vals <- qgamma(p_vals, shape = alpha_q, rate = lambda_q)

# Crear puntos para los cuantiles
df_cuantiles <- data.frame(
  x = q_vals,
  y = p_vals,
  etiqueta = paste0("Q", p_vals*100, " = ", round(q_vals, 2))
)

ggplot(data.frame(x = x_q, y = cdf_q), aes(x = x, y = y)) +
  geom_line(linewidth = 1.5, color = "blue") +
  geom_hline(yintercept = p_vals, linetype = "dashed", color = "red", alpha = 0.7) +
  geom_vline(xintercept = q_vals, linetype = "dashed", color = "red", alpha = 0.7) +
  geom_point(data = df_cuantiles, aes(x = x, y = y), 
             color = "red", size = 3) +
  geom_label(data = df_cuantiles, aes(x = x, y = y, label = etiqueta),
            vjust = -0.5, hjust = 0.5, size = 3.5) +
  labs(title = paste("Cuantiles en la CDF: Gamma(", alpha_q, ",", lambda_q, ")"),
       x = "x", y = "F(x)") +
  theme_minimal() +
  ylim(0, 1)+
  theme(
    legend.title = element_text(size=13, face="bold"),
    legend.text = element_text(size=13),
    plot.title = element_text(size=15, face="bold", hjust = 0.5),
    plot.subtitle = element_text(size=13, hjust = 0.5),
    axis.text.x=element_text(size=12),
    axis.text.y=element_text(size=12),
    axis.title.x = element_text(face="bold", size=13),
    axis.title.y = element_text(face="bold", size=13)
    # panel.grid.major.y = element_line(color = "#ECF0F1", linewidth = 0.5,
    #   linetype = "dashed"),
    # panel.grid.minor.y = element_blank(),
    # panel.grid.major.x = element_blank(),
    # panel.background = element_rect(fill = "#FAFAFA", color = NA),
    # plot.background = element_rect(fill = "white", color = NA)
  )
```

## Cálculo de probabilidades

Para calcular probabilidades en intervalos, utilizamos la propiedad fundamental:

$$P(a < X \leq b) = F(b) - F(a)$$

### Visualización del área bajo la curva

**Probabilidad** $P(1.5 < X \leq 3.5)$

```{r}
#| label: area_bajo_curva_1
alpha_prob <- 2.5
lambda_prob <- 1.2
a_val <- 1.5
b_val <- 3.5

# Crear visualización del área bajo la curva
x_area <- seq(0, 6, length.out = 1000)
pdf_area <- dgamma(x_area, shape = alpha_prob, rate = lambda_prob)

# Identificar el área de interés
x_intervalo <- x_area[x_area > a_val & x_area <= b_val]
pdf_intervalo <- pdf_area[x_area > a_val & x_area <= b_val]
prob_intervalo <- pgamma(b_val, alpha_prob, lambda_prob) - pgamma(a_val, alpha_prob, lambda_prob)

# Crear el gráfico
ggplot(data.frame(x = x_area, y = pdf_area), aes(x = x, y = y)) +
  geom_line(linewidth = 1.5, color = "blue") +
  geom_area(data = data.frame(x = x_intervalo, y = pdf_intervalo),
            aes(x = x, y = y), fill = "red", alpha = 0.3) +
  geom_vline(xintercept = c(a_val, b_val), linetype = "dashed", color = "red", linewidth = 1) +
  annotate("text", x = mean(c(a_val, b_val)), y = max(pdf_area) * 0.25,
           label = paste("P(", a_val, "< X ≤", b_val, ") =", round(prob_intervalo, 3)),
           size = 5, color = "black", fontface = "bold") +
  labs(title = "Cálculo de probabilidades usando área bajo la curva",
       subtitle = paste("Distribución Gamma(", alpha_prob, ",", lambda_prob, ")"),
       x = "x", y = "f(x)",
       caption = "El área sombreada representa la probabilidad del intervalo") +
  theme_minimal() +
  theme(
    legend.title = element_text(size=13, face="bold"),
    legend.text = element_text(size=13),
    plot.title = element_text(size=15, face="bold", hjust = 0.5),
    plot.subtitle = element_text(size=13, hjust = 0.5),
    axis.text.x=element_text(size=12),
    axis.text.y=element_text(size=12),
    axis.title.x = element_text(face="bold", size=13),
    axis.title.y = element_text(face="bold", size=13)
    # panel.grid.major.y = element_line(color = "#ECF0F1", linewidth = 0.5,
    #   linetype = "dashed"),
    # panel.grid.minor.y = element_blank(),
    # panel.grid.major.x = element_blank(),
    # panel.background = element_rect(fill = "#FAFAFA", color = NA),
    # plot.background = element_rect(fill = "white", color = NA)
  )
```

**Probabilidades inferior y superior**

```{r areas-cola}
# Visualizar probabilidades
x_supinf <- seq(0, 8, length.out = 1000)
pdf_supinf <- dgamma(x_supinf, shape = alpha_prob, rate = lambda_prob)

# Punto de corte superior
corte_superior <- 4

# Áreas 
x_inf <- x_supinf[x_supinf <= a_val]
pdf_inf <- pdf_supinf[x_supinf <= a_val]

x_sup <- x_supinf[x_supinf > corte_superior]
pdf_sup <- pdf_supinf[x_supinf > corte_superior]

# Probabilidades correspondientes
prob_inf <- pgamma(a_val, alpha_prob, lambda_prob)
prob_sup <- 1 - pgamma(corte_superior, alpha_prob, lambda_prob)

# Crear gráfico de colas
ggplot(data.frame(x = x_supinf, y = pdf_supinf), aes(x = x, y = y)) +
  geom_line(linewidth = 1.5, color = "blue") +
  geom_area(data = data.frame(x = x_inf, y = pdf_inf),
            aes(x = x, y = y), fill = "green", alpha = 0.4) +
  geom_area(data = data.frame(x = x_sup, y = pdf_sup),
            aes(x = x, y = y), fill = "orange", alpha = 0.4) +
  geom_vline(xintercept = c(a_val, corte_superior), 
             linetype = "dashed", color = c("green", "orange"), linewidth = 1) +
  annotate("label", x = a_val/2, y = max(pdf_supinf) * 0.5,
           label = paste("P(X ≤", a_val, ") =", round(prob_inf, 3)),
           size = 4, color = "green", fontface = "bold") +
  annotate("label", x = corte_superior + 1, y = max(pdf_supinf) * 0.3,
           label = paste("P(X >", corte_superior, ") =", round(prob_sup, 3)),
           size = 4, color = "orange", fontface = "bold") +
  labs(title = "Probabilidades en la distribución gamma",
       subtitle = paste("Gamma(", alpha_prob, ",", lambda_prob, ")"),
       x = "x", y = "f(x)") +
  theme_minimal() +
  theme(
    legend.title = element_text(size=13, face="bold"),
    legend.text = element_text(size=13),
    plot.title = element_text(size=15, face="bold", hjust = 0.5),
    plot.subtitle = element_text(size=13, hjust = 0.5),
    axis.text.x=element_text(size=12),
    axis.text.y=element_text(size=12),
    axis.title.x = element_text(face="bold", size=13),
    axis.title.y = element_text(face="bold", size=13)
    # panel.grid.major.y = element_line(color = "#ECF0F1", linewidth = 0.5,
    #   linetype = "dashed"),
    # panel.grid.minor.y = element_blank(),
    # panel.grid.major.x = element_blank(),
    # panel.background = element_rect(fill = "#FAFAFA", color = NA),
    # plot.background = element_rect(fill = "white", color = NA)
  )
```

## Medidas Descriptivas de la Distribución Gamma

**Media (Esperanza)**

La media de una distribución gamma $X \sim \text{gamma}(\alpha, \lambda)$ se calcula como:

$$E(X) = \int_{0}^{\infty} x \cdot f(x) dx$$

Sustituyendo la función de densidad:

$$E(X) = \int_{0}^{\infty} x \cdot \frac{\lambda^\alpha}{\Gamma(\alpha)} x^{\alpha-1} e^{-\lambda x} dx$$

$$= \frac{\lambda^\alpha}{\Gamma(\alpha)} \int_{0}^{\infty} x^\alpha e^{-\lambda x} dx$$

Para resolver esta integral, utilizamos la sustitución $u = \lambda x$, donde $du = \lambda dx$ y $x = u/\lambda$:

$$E(X) = \frac{\lambda^\alpha}{\Gamma(\alpha)} \int_{0}^{\infty} \left(\frac{u}{\lambda}\right)^\alpha e^{-u} \frac{du}{\lambda}$$

$$= \frac{\lambda^\alpha}{\Gamma(\alpha)} \cdot \frac{1}{\lambda^{\alpha+1}} \int_{0}^{\infty} u^\alpha e^{-u} du$$

$$= \frac{1}{\lambda \cdot \Gamma(\alpha)} \int_{0}^{\infty} u^\alpha e^{-u} du$$

Reconocemos que $\int_{0}^{\infty} u^\alpha e^{-u} du = \Gamma(\alpha + 1)$, y usando la propiedad de recurrencia $\Gamma(\alpha + 1) = \alpha \cdot \Gamma(\alpha)$:

$$E(X) = \frac{1}{\lambda \cdot \Gamma(\alpha)} \cdot \alpha \cdot \Gamma(\alpha) = \frac{\alpha}{\lambda}$$

es decir,

$$E(X) = \mu = \frac{\alpha}{\lambda}$$

**Interpretación:**

- La media es **directamente proporcional** al parámetro de forma $\alpha$
- La media es **inversamente proporcional** al parámetro de tasa $\lambda$
- Si $\alpha$ aumenta (manteniendo $\lambda$ fijo), la distribución se desplaza hacia la derecha
- Si $\lambda$ aumenta (manteniendo $\alpha$ fijo), la distribución se concentra hacia valores menores

```{r visualizacion-media}
# Visualizar el efecto de los parámetros en la media
x_vals <- seq(0, 8, length.out = 1000)

# Efecto de α en la media (λ fijo)
lambda_fijo <- 1.5
alphas <- c(1, 2, 3, 4)

df_alpha_media <- data.frame()
for (a in alphas) {
  media_a <- a / lambda_fijo
  temp <- data.frame(
    x = x_vals,
    y = dgamma(x_vals, shape = a, rate = lambda_fijo),
    parametro = paste("α =", a),
    media = media_a,
    tipo = "Efecto de α (λ = 1.5)"
  )
  df_alpha_media <- rbind(df_alpha_media, temp)
}

# Efecto de λ en la media (α fijo)
alpha_fijo <- 3
lambdas <- c(0.8, 1.2, 1.8, 2.4)

df_lambda_media <- data.frame()
for (b in lambdas) {
  media_b <- alpha_fijo / b
  temp <- data.frame(
    x = x_vals,
    y = dgamma(x_vals, shape = alpha_fijo, rate = b),
    parametro = paste("λ =", b),
    media = media_b,
    tipo = "Efecto de λ (α = 3)"
  )
  df_lambda_media <- rbind(df_lambda_media, temp)
}

# Combinar datos
df_medias <- rbind(df_alpha_media, df_lambda_media)

# Crear gráfico
ggplot(df_medias, aes(x = x, y = y, color = parametro)) +
  geom_line(linewidth = 1.2) +
  geom_vline(aes(xintercept = media, color = parametro), 
             linetype = "dashed", alpha = 0.7) +
  facet_wrap(~tipo, scales = "free", ncol = 2) +
  labs(title = "Efecto de los parámetros en la media de la distribución gamma",
       subtitle = "Las líneas verticales indican las medias teóricas",
       x = "x", y = "f(x)",
       color = "Parámetro") +
  scale_color_brewer(palette="Dark2")+
  theme_minimal() +
  theme(plot.title = element_text(hjust = 0.5),
        plot.subtitle = element_text(hjust = 0.5))
```

**Varianza**

La varianza de la distribución gamma se calculará usando la fórmula:

$$\text{Var}(X) = E(X^2) - (E(X))^2$$

Cálculo de $E(X^2)$

Primero necesitamos calcular el segundo momento:

$$E(X^2) = \int_{0}^{\infty} x^2 \cdot \frac{\lambda^\alpha}{\Gamma(\alpha)} x^{\alpha-1} e^{-\lambda x} dx$$

$$= \frac{\lambda^\alpha}{\Gamma(\alpha)} \int_{0}^{\infty} x^{\alpha+1} e^{-\lambda x} dx$$

Usando la misma sustitución $u = \lambda x$:

$$E(X^2) = \frac{\lambda^\alpha}{\Gamma(\alpha)} \cdot \frac{1}{\lambda^{\alpha+2}} \int_{0}^{\infty} u^{\alpha+1} e^{-u} du$$

$$= \frac{1}{\lambda^2 \cdot \Gamma(\alpha)} \int_{0}^{\infty} u^{\alpha+1} e^{-u} du$$

$$= \frac{1}{\lambda^2 \cdot \Gamma(\alpha)} \cdot \Gamma(\alpha + 2)$$

Usando $\Gamma(\alpha + 2) = (\alpha + 1) \cdot \alpha \cdot \Gamma(\alpha)$:

$$E(X^2) = \frac{(\alpha + 1) \cdot \alpha \cdot \Gamma(\alpha)}{\lambda^2 \cdot \Gamma(\alpha)} = \frac{\alpha(\alpha + 1)}{\lambda^2}$$

Ahora, calculamos la varianza: $$\text{Var}(X) = E(X^2) - E(X)^2 = \frac{\alpha(\alpha + 1)}{\lambda^2} - \left(\frac{\alpha}{\lambda}\right)^2$$

$$= \frac{\alpha(\alpha + 1)}{\lambda^2} - \frac{\alpha^2}{\lambda^2} = \frac{\alpha(\alpha + 1) - \alpha^2}{\lambda^2}$$

$$= \frac{\alpha^2 + \alpha - \alpha^2}{\lambda^2} = \frac{\alpha}{\lambda^2}$$

es decir, $$\text{Var}(X) = \sigma^2 = \frac{\alpha}{\lambda^2}$$

**Interpretación:**

- La varianza es **proporcional** al parámetro de forma $\alpha$
- La varianza es **inversamente proporcional** al cuadrado del parámetro de tasa $\lambda$
- Mayor $\alpha$ implica mayor dispersión (para $\lambda$ fijo)
- Mayor $\lambda$ implica menor dispersión (concentración hacia valores menores)

**Desviación estándar**

La desviación estándar es la raíz cuadrada positiva de la varianza:

$$\sigma = \sqrt{\text{Var}(X)} = \sqrt{\frac{\alpha}{\lambda^2}} = \frac{\sqrt{\alpha}}{\lambda}$$

**Coeficiente de variación**

El coeficiente de variación (CV) es una medida de dispersión relativa:

$$CV = \frac{\sigma}{\mu} = \frac{\frac{\sqrt{\alpha}}{\lambda}}{\frac{\alpha}{\lambda}} = \frac{\sqrt{\alpha}}{\alpha} = \frac{1}{\sqrt{\alpha}}$$

**Interpretación del CV:**

- El coeficiente de variación **solo depende del parámetro de forma** $\alpha$
- Es **independiente del parámetro de tasa** $\lambda$
- A mayor $\alpha$, menor variabilidad relativa
- Para $\alpha = 1$ (exponencial): $CV = 1$
- Para $\alpha \to \infty$: $CV \to 0$ (distribución muy concentrada)

### Ejemplo numérico completo

```{r ejemplo-completo}
# Ejemplo con Gamma(3, 1.5)
alpha_ej <- 3
lambda_ej <- 1.5

# Calcular todas las medidas
media_ej <- alpha_ej / lambda_ej
mediana_ej <- qgamma(0.5, alpha_ej, lambda_ej)
varianza_ej <- alpha_ej / lambda_ej^2
desv_std_ej <- sqrt(varianza_ej)
cv_ej <- 1 / sqrt(alpha_ej)

# Crear resumen numérico
resumen_numerico <- data.frame(
  Medida = c("Media", "Mediana", "Varianza", "Desviación Estándar", "Coeficiente de Variación"),
  `Valor` = round(c(media_ej, mediana_ej, varianza_ej, desv_std_ej, cv_ej), 4),
  `Interpretación` = c(
    paste("En promedio, X =", round(media_ej, 2)),
    paste("50% de valores ≤", round(mediana_ej, 2)),
    paste("Variabilidad =", round(desv_std_ej, 2), "²"),
    paste("Dispersión típica =", round(desv_std_ej, 2)),
    paste("Variabilidad relativa =", round(cv_ej*100, 1), "%")
  ),
  check.names = FALSE
)

kable(resumen_numerico,
      caption = paste("Ejemplo numérico: Gamma(", alpha_ej, ",", lambda_ej, ")")) %>%
  kable_styling(bootstrap_options = c("striped", "hover", "condensed"))

# Visualización del ejemplo
x_ejemplo <- seq(0, 6, length.out = 1000)
pdf_ejemplo <- dgamma(x_ejemplo, alpha_ej, lambda_ej)

ggplot(data.frame(x = x_ejemplo, y = pdf_ejemplo), aes(x = x, y = y)) +
  geom_line(linewidth = 1.5, color = "blue") +
  geom_vline(xintercept = media_ej, color = "red", linewidth = 1.2, linetype = "solid") +
  geom_vline(xintercept = mediana_ej, color = "green", linewidth = 1.2, linetype = "dashed") +
  geom_vline(xintercept = c(media_ej - desv_std_ej, media_ej + desv_std_ej), 
             color = "orange", linewidth = 1, linetype = "dotted") +
  annotate("text", x = media_ej + 0.2, y = max(pdf_ejemplo) * 0.8,
           label = paste("Media =", round(media_ej, 2)), color = "red", size = 4) +
  annotate("text", x = mediana_ej + 0.2, y = max(pdf_ejemplo) * 0.6,
           label = paste("Mediana =", round(mediana_ej, 2)), color = "green", size = 4) +
  annotate("text", x = media_ej + desv_std_ej + 0.2, y = max(pdf_ejemplo) * 0.4,
           label = paste("μ ± σ"), color = "orange", size = 4) +
  labs(title = paste("Medidas descriptivas: Gamma(", alpha_ej, ",", lambda_ej, ")"),
       x = "x", y = "f(x)",
       caption = "Línea roja: Media | Línea verde: Mediana | Líneas naranjas: μ ± σ") +
  theme_minimal() +
  theme(plot.title = element_text(hjust = 0.5))
```

## Simulación y comparación con valores teóricos

En esta sección generaremos muestras aleatorias de la distribución gamma y compararemos los estadísticos muestrales con los parámetros teóricos conocidos.

**Parámetros de la distribución**

Consideremos una distribución $\text{gamma}(\alpha = 3, \lambda = 1.5)$ para nuestras simulaciones:

```{r parametros-simulacion}
# Parámetros de la distribución gamma
alpha_sim <- 3
lambda_sim <- 1.5

# Parámetros teóricos
media_teorica <- alpha_sim / lambda_sim
varianza_teorica <- alpha_sim / lambda_sim^2
desv_std_teorica <- sqrt(varianza_teorica)
mediana_teorica <- qgamma(0.5, shape = alpha_sim, rate = lambda_sim)
cv_teorico <- 1 / sqrt(alpha_sim)

cat("=== PARÁMETROS TEÓRICOS ===\n")
cat("Distribución: Gamma(α =", alpha_sim, ", λ =", lambda_sim, ")\n")
cat("Media teórica:", round(media_teorica, 4), "\n")
cat("Varianza teórica:", round(varianza_teorica, 4), "\n")
cat("Desviación estándar teórica:", round(desv_std_teorica, 4), "\n")
cat("Mediana teórica:", round(mediana_teorica, 4), "\n")
cat("Coeficiente de variación teórico:", round(cv_teorico, 4), "\n")
```

**Simulación con diferentes tamaños de muestra:** Convergencia de estadísticos muestrales

```{r}
# Diferentes tamaños de muestra
tamaños_muestra <- c(50, 100, 500, 1000, 5000, 10000)

# Función para calcular estadísticos muestrales
calcular_estadisticos_gamma <- function(n, alpha, lambda) {
  muestra <- rgamma(n, shape = alpha, rate = lambda)
  
  return(data.frame(
    n = n,
    media_muestral = mean(muestra),
    varianza_muestral = var(muestra),
    desv_std_muestral = sd(muestra),
    mediana_muestral = median(muestra),
    cv_muestral = sd(muestra) / mean(muestra),
    min_muestral = min(muestra),
    max_muestral = max(muestra),
    q1_muestral = quantile(muestra, 0.25),
    q3_muestral = quantile(muestra, 0.75)
  ))
}

# Realizar simulaciones
resultados_simulacion <- do.call(rbind, lapply(tamaños_muestra, calcular_estadisticos_gamma, 
                                              alpha = alpha_sim, lambda = lambda_sim))

# Agregar valores teóricos y errores
resultados_simulacion$media_teorica <- media_teorica
resultados_simulacion$varianza_teorica <- varianza_teorica
resultados_simulacion$desv_std_teorica <- desv_std_teorica
resultados_simulacion$mediana_teorica <- mediana_teorica
resultados_simulacion$cv_teorico <- cv_teorico

# Calcular errores relativos
resultados_simulacion$error_media <- abs(resultados_simulacion$media_muestral - media_teorica) / media_teorica * 100
resultados_simulacion$error_varianza <- abs(resultados_simulacion$varianza_muestral - varianza_teorica) / varianza_teorica * 100
resultados_simulacion$error_mediana <- abs(resultados_simulacion$mediana_muestral - mediana_teorica) / mediana_teorica * 100

# Mostrar tabla de resultados
tabla_resultados <- resultados_simulacion[, c("n", "media_muestral", "media_teorica", "error_media",
                                              "varianza_muestral", "varianza_teorica", "error_varianza",
                                              "mediana_muestral", "mediana_teorica", "error_mediana")]

kable(tabla_resultados,
      caption = "Convergencia de estadísticos muestrales hacia valores teóricos",
      digits = 4,
      col.names = c("n", "Media Obs.", "Media Teór.", "Error %",
                    "Var. Obs.", "Var. Teór.", "Error %",
                    "Med. Obs.", "Med. Teór.", "Error %")) %>%
  kable_styling(bootstrap_options = c("striped", "hover", "condensed")) 
```

<br>

**Visualización de la convergencia (ley de grandes números)**

```{r}
#| warning: false

# Generar una secuencia larga para observar convergencia
n_total <- 20000
muestra_larga <- rgamma(n_total, shape = alpha_sim, rate = lambda_sim)

# Calcular estadísticos acumulados
indices <- 1:n_total
medias_acumuladas <- cumsum(muestra_larga) / indices
varianzas_acumuladas <- sapply(indices, function(i) var(muestra_larga[1:i]))

# Crear dataframe para gráficos
df_convergencia <- data.frame(
  n = indices,
  media_acumulada = medias_acumuladas,
  varianza_acumulada = varianzas_acumuladas
)

# Gráfico de convergencia de la media
p1 <- ggplot(df_convergencia, aes(x = n)) +
  geom_line(aes(y = media_acumulada), color = "blue", alpha = 0.8) +
  geom_hline(yintercept = media_teorica, color = "red", linetype = "dashed", linewidth = 1) +
  labs(title = "Convergencia de la media muestral",
       x = "Tamaño de muestra (n)",
       y = "Media acumulada",
       caption = paste("Línea roja: Media teórica =", round(media_teorica, 3))) +
  theme_minimal() +
  ylim(media_teorica - 0.3, media_teorica + 0.3)

# Gráfico de convergencia de la varianza
p2 <- ggplot(df_convergencia, aes(x = n)) +
  geom_line(aes(y = varianza_acumulada), color = "green", alpha = 0.8) +
  geom_hline(yintercept = varianza_teorica, color = "red", linetype = "dashed", linewidth = 1) +
  labs(title = "Convergencia de la varianza muestral",
       x = "Tamaño de muestra (n)",
       y = "Varianza acumulada",
       caption = paste("Línea roja: Varianza teórica =", round(varianza_teorica, 3))) +
  theme_minimal() +
  ylim(varianza_teorica - 0.5, varianza_teorica + 0.5)

# Mostrar ambos gráficos
grid.arrange(p1, p2, ncol = 2,
             top = "Ley de grandes números - Distribución Gamma")
```

**Comparación histograma vs densidad teórica**

```{r}
#| warning: false

# Generar muestra grande para comparación visual
muestra_grande <- rgamma(8000, shape = alpha_sim, rate = lambda_sim)

# Crear histograma con densidad teórica superpuesta
ggplot(data.frame(x = muestra_grande), aes(x = x)) +
  geom_histogram(aes(y = after_stat(density)), bins = 50, 
                 fill = "lightblue", color = "black", alpha = 0.7) +
  stat_function(fun = dgamma, args = list(shape = alpha_sim, rate = lambda_sim),
                color = "red", linewidth = 1.2) +
  geom_vline(xintercept = media_teorica, color = "red", linetype = "dashed", linewidth = 1) +
  geom_vline(xintercept = median(muestra_grande), color = "blue", linetype = "dotted", linewidth = 1) +
  labs(title = "Histograma de muestra vs densidad teórica",
       subtitle = paste("8000 observaciones de Gamma(", alpha_sim, ",", lambda_sim, ")"),
       x = "Valores",
       y = "Densidad",
       caption = "Curva roja: Densidad teórica | Línea roja: Media teórica | Línea azul: Mediana muestral") +
  theme_minimal() +
  theme(plot.title = element_text(hjust = 0.5),
        plot.subtitle = element_text(hjust = 0.5)) +
  xlim(0, 8)
```

## Ejercicios Propuestos

::: {#exr-TCL_gamma}
### Simulación y Teorema Central del Límite

- Genera 1000 muestras de tamaños $n= 5, 10, 20, 30, 50, 100$ de una distribución $\text{gamma}(\alpha = 2.5, \lambda = 1.8)$.
- Calcula la media muestral para cada muestra y compárala con la media teórica.
- Calcula la varianza de las medias muestrales y compárala con la varianza teórica dividida por $n$.
- Grafica los histogramas de las medias muestrales y superpone la distribución normal teórica según el TCL.
:::

::: {#exr-suma_exponenciales}
**Proposición** Sean $X_1, \dots, X_n$ variables aleatorias independientes e idénticamente distribuidas con distribución exponencial $\text{exp}(\lambda)$. Entonces, la suma $Y = \sum_{i=1}^{n} X_i$ sigue una distribución gamma $\text{gamma}(n, \lambda)$.

- Simula 1000 sumas de $n=5$ variables aleatorias $\text{exp}(\lambda = 1.5)$.
- Grafica el histograma de las sumas y superpone la densidad teórica de $\text{gamma}(5, 1.5)$.
- Repite el ejercicio para $n=10$ y $n=20$ y observa cómo cambia la forma de la distribución.

:::
