---
title: "Distribución Normal Bivariada"
lang: es
---


```{r setup}
#| echo: false
#| warning: false
#| message: false

# Cargar todas las librerías necesarias
library(ggplot2)
library(dplyr)
library(gridExtra)
library(plotly)
library(viridis)
library(MASS)
library(mvtnorm)
library(ellipse)
library(knitr)

# Configurar opciones globales
options(digits = 4)
knitr::opts_chunk$set(
  warning = FALSE,
  message = FALSE,
  fig.align = "center"
)

# Fijar semilla para reproducibilidad
set.seed(2024)
```



# Definición

Se dice que el vector aleatorio continuo $(X, Y)$ tiene **distribución normal bivariada** con parámetros $\mu_1$, $\mu_2$, $\sigma_1^2$, $\sigma_2^2$, y $\rho$, donde:

- $E(X)=\mu_1$, $E(Y)=\mu_2$ son números reales cualesquiera
- $\sigma_1 > 0$, $\sigma_2 > 0$, son respectivamente las desviaciones estándar de $X$ y $Y$ 
- $-1 < \rho < 1$ es el coeficiente de correlación entre $X$ y $Y$

Su función de densidad de probabilidad está dada por:

$$f(x,y) = \frac{1}{2\pi\sigma_1\sigma_2\sqrt{1-\rho^2}} \exp\left(-\frac{1}{2(1-\rho^2)}\left[\frac{(x-\mu_1)^2}{\sigma_1^2} - \frac{2\rho(x-\mu_1)(y-\mu_2)}{\sigma_1\sigma_2} + \frac{(y-\mu_2)^2}{\sigma_2^2}\right]\right)$$

## Caso Estándar

Cuando $\mu_1 = \mu_2 = 0$ y $\sigma_1^2 = \sigma_2^2 = 1$, se obtiene la **distribución normal bivariada estándar**:

$$f(x,y) = \frac{1}{2\pi\sqrt{1-\rho^2}} \exp\left(-\frac{1}{2(1-\rho^2)}(x^2 - 2\rho xy + y^2)\right)$$

## Notación Matricial usando la Matriz de Covarianzas

La distribución normal bivariada puede expresarse de forma más compacta usando la matriz de covarianzas. Si definimos:

$$\boldsymbol{\mu} = \begin{pmatrix} \mu_1 \\ \mu_2 \end{pmatrix}, \quad \mathbf{x} = \begin{pmatrix} x \\ y \end{pmatrix}$$

$$\boldsymbol{\Sigma} = \text{Var}(\mathbf{X}) = \begin{pmatrix} \sigma_1^2 & \rho\sigma_1\sigma_2 \\ \rho\sigma_1\sigma_2 & \sigma_2^2 \end{pmatrix}$$

Entonces la función de densidad se puede escribir como:

$$f(\mathbf{x}) = \frac{1}{2\pi\sqrt{|\boldsymbol{\Sigma}|}} \exp\left(-\frac{1}{2}(\mathbf{x} - \boldsymbol{\mu})^T \boldsymbol{\Sigma}^{-1} (\mathbf{x} - \boldsymbol{\mu})\right)$$

donde $|\boldsymbol{\Sigma}| = \sigma_1^2\sigma_2^2(1-\rho^2)$ es el determinante de la matriz de covarianzas.

```{r}
#| code-fold: true

# Función para crear parámetros de la distribución normal bivariada
crear_parametros <- function(mu1, mu2, sigma1, sigma2, rho) {
  # Vector de medias
  mu <- c(mu1, mu2)
  
  # Matriz de covarianzas
  Sigma <- matrix(c(sigma1^2, rho*sigma1*sigma2,
                    rho*sigma1*sigma2, sigma2^2), 
                  nrow = 2, ncol = 2)
  
  return(list(mu = mu, Sigma = Sigma, 
              mu1 = mu1, mu2 = mu2, 
              sigma1 = sigma1, sigma2 = sigma2, 
              rho = rho))
}

# Función para calcular la densidad normal bivariada
densidad_normal_biv <- function(x, y, params) {
  X <- cbind(x, y)
  densidades <- dmvnorm(X, mean = params$mu, sigma = params$Sigma)
  return(densidades)
}

# Ejemplos de parámetros para visualización
casos_ejemplo <- list(
  "Caso 1: Independientes" = crear_parametros(0, 0, 1, 1, 0),
  "Caso 2: Correlación positiva" = crear_parametros(0, 0, 1, 1, 0.7),
  "Caso 3: Correlación negativa" = crear_parametros(0, 0, 1, 1, -0.7),
  "Caso 4: Diferentes varianzas" = crear_parametros(1, 2, 2, 0.5, 0.3)
)

# Mostrar matrices de covarianza
cat("MATRICES DE COVARIANZA PARA LOS CASOS EJEMPLO\n")
cat("=============================================\n\n")

for (nombre in names(casos_ejemplo)) {
  params <- casos_ejemplo[[nombre]]
  cat(sprintf("%s:\n", nombre))
  cat("μ =", sprintf("(%.1f, %.1f)", params$mu1, params$mu2), "\n")
  cat("Σ =\n")
  print(round(params$Sigma, 3))
  cat(sprintf("Correlación ρ = %.1f\n", params$rho))
  cat(sprintf("Det(Σ) = %.3f\n\n", det(params$Sigma)))
}
```

# Visualizaciones de la Función de Densidad


```{r}
#| code-fold: true
#| fig-height: 10

# Crear grilla para evaluación de la densidad
crear_grilla_densidad <- function(params, rango = 3, resolucion = 50) {
  # Determinar rango basado en las desviaciones estándar
  x_range <- seq(params$mu1 - rango*params$sigma1, 
                 params$mu1 + rango*params$sigma1, 
                 length.out = resolucion)
  y_range <- seq(params$mu2 - rango*params$sigma2, 
                 params$mu2 + rango*params$sigma2, 
                 length.out = resolucion)
  
  # Crear grilla
  grid <- expand.grid(x = x_range, y = y_range)
  grid$z <- dmvnorm(as.matrix(grid[, c("x", "y")]), 
                    mean = params$mu, 
                    sigma = params$Sigma)
  
  # Convertir a matriz para plot_ly
  z_matrix <- matrix(grid$z, nrow = length(x_range), ncol = length(y_range))
  
  return(list(x = x_range, y = y_range, z = z_matrix, grid = grid))
}




i <- 1

  nombre <- names(casos_ejemplo)[i]
  params <- casos_ejemplo[[nombre]]
  datos <- crear_grilla_densidad(params)
  
  p3d <- plot_ly(
    x = datos$x,
    y = datos$y, 
    z = datos$z,
    type = "surface",
    colorscale = "Viridis",
    colorbar = list(title = "Densidad")
  ) %>%
    layout(
      title = list(text = nombre, font = list(size = 14)),
      scene = list(
        xaxis = list(title = "X"),
        yaxis = list(title = "Y"),
        zaxis = list(title = "f(x,y)"),
        camera = list(eye = list(x = 1.5, y = 1.5, z = 1.5))
      ),
      margin = list(t = 50)
    )
  
p3d



```


<br>



```{r}
#| code-fold: true

i <- 2

  nombre <- names(casos_ejemplo)[i]
  params <- casos_ejemplo[[nombre]]
  datos <- crear_grilla_densidad(params)
  
  p3d <- plot_ly(
    x = datos$x,
    y = datos$y, 
    z = datos$z,
    type = "surface",
    colorscale = "Viridis",
    colorbar = list(title = "Densidad")
  ) %>%
    layout(
      title = list(text = nombre, font = list(size = 14)),
      scene = list(
        xaxis = list(title = "X"),
        yaxis = list(title = "Y"),
        zaxis = list(title = "f(x,y)"),
        camera = list(eye = list(x = 1.5, y = 1.5, z = 1.5))
      ),
      margin = list(t = 50)
    )
  
p3d
```



<br>



```{r}
#| code-fold: true

i <- 3

  nombre <- names(casos_ejemplo)[i]
  params <- casos_ejemplo[[nombre]]
  datos <- crear_grilla_densidad(params)
  
  p3d <- plot_ly(
    x = datos$x,
    y = datos$y, 
    z = datos$z,
    type = "surface",
    colorscale = "Viridis",
    colorbar = list(title = "Densidad")
  ) %>%
    layout(
      title = list(text = nombre, font = list(size = 14)),
      scene = list(
        xaxis = list(title = "X"),
        yaxis = list(title = "Y"),
        zaxis = list(title = "f(x,y)"),
        camera = list(eye = list(x = 1.5, y = 1.5, z = 1.5))
      ),
      margin = list(t = 50)
    )
  
p3d
```



<br>



```{r}
#| code-fold: true

i <- 4

  nombre <- names(casos_ejemplo)[i]
  params <- casos_ejemplo[[nombre]]
  datos <- crear_grilla_densidad(params)
  
  p3d <- plot_ly(
    x = datos$x,
    y = datos$y, 
    z = datos$z,
    type = "surface",
    colorscale = "Viridis",
    colorbar = list(title = "Densidad")
  ) %>%
    layout(
      title = list(text = nombre, font = list(size = 14)),
      scene = list(
        xaxis = list(title = "X"),
        yaxis = list(title = "Y"),
        zaxis = list(title = "f(x,y)"),
        camera = list(eye = list(x = 1.5, y = 1.5, z = 1.5))
      ),
      margin = list(t = 50)
    )
  
p3d
```


<br>

## Visualización con Curvas de Nivel

```{r}
#| code-fold: true
#| fig-width: 14
#| fig-height: 10

# Crear gráficos de contorno para todos los casos
plots_contorno <- list()

for (i in seq_along(casos_ejemplo)) {
  nombre <- names(casos_ejemplo)[i]
  params <- casos_ejemplo[[nombre]]
  datos <- crear_grilla_densidad(params, rango = 3, resolucion = 100)
  
  p_contorno <- ggplot(datos$grid, aes(x = x, y = y, z = z)) +
    geom_contour_filled(bins = 15, alpha = 0.8) +
    geom_contour(bins = 15, color = "white", alpha = 0.3, linewidth = 0.3) +
    geom_point(x = params$mu1, y = params$mu2, 
               color = "red", size = 3, shape = 16) +
    labs(
      title = nombre,
      subtitle = paste0("μ1=", params$mu1, ", μ2=", params$mu2, 
                       ", σ1=", params$sigma1, ", σ2=", params$sigma2,
                       ", ρ=", params$rho),
      x = "X", y = "Y",
      fill = "Densidad"
    ) +
    theme_minimal() +
    theme(
      plot.title = element_text(size = 12, face = "bold"),
      plot.subtitle = element_text(size = 10),
      legend.position = "right"
    ) +
    coord_equal() +
    scale_fill_viridis_d(option = "plasma")
  
  plots_contorno[[i]] <- p_contorno
}

# Mostrar en grilla
grid.arrange(grobs = plots_contorno, ncol = 2,
             top = "Curvas de Nivel de la Densidad Normal Bivariada")
```




## Efecto de la Correlación

```{r}
#| code-fold: true
#| fig-width: 14
#| fig-height: 8

# Crear serie de correlaciones para mostrar el efecto
rhos <- c(-0.9, -0.5, 0, 0.5, 0.9)
plots_rho <- list()

for (i in seq_along(rhos)) {
  rho <- rhos[i]
  params <- crear_parametros(0, 0, 1, 1, rho)
  datos <- crear_grilla_densidad(params, rango = 3, resolucion =80)
  
  p <- ggplot(datos$grid, aes(x = x, y = y, z = z)) +
    geom_contour_filled(bins = 10, alpha = 0.8) +
    geom_contour(bins = 10, color = "white", alpha = 0.4, linewidth = 0.2) +
    labs(
      title = paste0("ρ = ", rho),
      x = "X", y = "Y"
    ) +
    theme_minimal() +
    theme(
      plot.title = element_text(size = 11, face = "bold"),
      legend.position = "none",
      axis.text = element_text(size = 8)
    ) +
    coord_equal() +
    scale_fill_viridis_d(option = "viridis") +
    xlim(-3, 3) + ylim(-3, 3)
  
  plots_rho[[i]] <- p
}

grid.arrange(grobs = plots_rho, ncol = 5,
             top = "Efecto de la Correlación ρ en la Forma de la Distribución")
```



# Simulación de Datos

## Generación de Muestras

```{r}
#| code-fold: true

# Función para generar muestras de la normal bivariada
generar_muestra <- function(n, params) {
  muestra <- mvrnorm(n = n, mu = params$mu, Sigma = params$Sigma)
  return(data.frame(x = muestra[, 1], y = muestra[, 2]))
}

# Generar muestras para cada caso
n_muestra <- 1000
muestras <- list()

for (nombre in names(casos_ejemplo)) {
  params <- casos_ejemplo[[nombre]]
  muestras[[nombre]] <- generar_muestra(n_muestra, params)
}

# Calcular estadísticos empíricos vs teóricos
cat("COMPARACIÓN: ESTADÍSTICOS TEÓRICOS VS EMPÍRICOS\n")
cat("===============================================\n\n")

for (nombre in names(casos_ejemplo)) {
  params <- casos_ejemplo[[nombre]]
  muestra <- muestras[[nombre]]
  
  # Estadísticos empíricos
  media_emp <- colMeans(muestra)
  cov_emp <- cov(muestra)
  cor_emp <- cor(muestra$x, muestra$y)
  
  cat(sprintf("%s:\n", nombre))
  cat("Medias - Teórica: (", sprintf("%.2f, %.2f", params$mu[1], params$mu[2]), 
      ") | Empírica: (", sprintf("%.2f, %.2f", media_emp[1], media_emp[2]), ")\n")
  cat("Correlación - Teórica:", sprintf("%.2f", params$rho), 
      "| Empírica:", sprintf("%.2f", cor_emp), "\n")
  cat("Matriz de Covarianza Empírica:\n")
  print(round(cov_emp, 3))
  cat("\n")
}
```

## Visualización de Muestras Simuladas

```{r}
#| code-fold: true
#| fig-width: 14
#| fig-height: 12

# Crear gráficos de dispersión para las muestras
plots_scatter <- list()

for (i in seq_along(casos_ejemplo)) {
  nombre <- names(casos_ejemplo)[i]
  params <- casos_ejemplo[[nombre]]
  muestra <- muestras[[nombre]]
  
  # Calcular elipses de confianza
  ellipse_95 <- ellipse(params$Sigma, centre = params$mu, level = 0.95)
  ellipse_50 <- ellipse(params$Sigma, centre = params$mu, level = 0.50)
  
  df_ellipse_95 <- data.frame(x = ellipse_95[, 1], y = ellipse_95[, 2], level = "95%")
  df_ellipse_50 <- data.frame(x = ellipse_50[, 1], y = ellipse_50[, 2], level = "50%")
  df_ellipses <- rbind(df_ellipse_95, df_ellipse_50)
  
  p <- ggplot() +
    # Puntos de la muestra
    geom_point(data = muestra, aes(x = x, y = y), 
               alpha = 0.6, size = 1, color = "steelblue") +
    
    # Elipses de confianza
    geom_path(data = df_ellipses, aes(x = x, y = y, linetype = level), 
              color = "red", linewidth = 1.2) +
    
    # Media teórica
    annotate(geom = "point", x = params$mu[1], y = params$mu[2], 
               color = "red", size = 5, shape = 16, alpha = 0.5) +
    
    # Media empírica
    annotate(geom = "point", x = mean(muestra$x), y = mean(muestra$y), 
               color = "orange", size = 5, shape = 17, alpha = 0.5) +
    
    labs(
      title = paste0(nombre, " (n = ", n_muestra, ")"),
      subtitle = paste0("ρ = ", params$rho, " | Media teórica (●) vs empírica (▲)"),
      x = "X", y = "Y",
      linetype = "Nivel de confianza"
    ) +
    theme_minimal() +
    theme(
      plot.title = element_text(size = 11, face = "bold"),
      plot.subtitle = element_text(size = 9),
      legend.position = "bottom"
    ) +
    coord_equal()
  
  plots_scatter[[i]] <- p
}

grid.arrange(grobs = plots_scatter, ncol = 2,
             top = "Muestras Simuladas con Elipses de Confianza")
```

## Análisis de Distribuciones Marginales

```{r}
#| code-fold: true
#| fig-width: 14
#| fig-height: 8

# Comparar distribuciones marginales empíricas vs teóricas
caso_marginal <- "Caso 2: Correlación positiva"
params_marg <- casos_ejemplo[[caso_marginal]]
muestra_marg <- muestras[[caso_marginal]]

# Crear histogramas marginales
x_seq <- seq(-4, 4, length.out = 200)

# Marginal de X
df_x_teorica <- data.frame(
  x = x_seq,
  density = dnorm(x_seq, params_marg$mu[1], params_marg$sigma1),
  tipo = "Teórica"
)

p_marginal_x <- ggplot() +
  geom_histogram(data = muestra_marg, aes(x = x, y = after_stat(density)), 
                 bins = 30, alpha = 0.7, fill = "lightblue", color = "white") +
  geom_line(data = df_x_teorica, aes(x = x, y = density), 
            color = "red", linewidth = 1.5) +
  labs(
    title = "Distribución Marginal de X",
    subtitle = paste0("N(", params_marg$mu[1], ", ", params_marg$sigma1^2, ")"),
    x = "X", y = "Densidad"
  ) +
  theme_minimal()

# Marginal de Y  
df_y_teorica <- data.frame(
  y = x_seq,
  density = dnorm(x_seq, params_marg$mu[2], params_marg$sigma2),
  tipo = "Teórica"
)

p_marginal_y <- ggplot() +
  geom_histogram(data = muestra_marg, aes(x = y, y = after_stat(density)), 
                 bins = 30, alpha = 0.7, fill = "lightgreen", color = "white") +
  geom_line(data = df_y_teorica, aes(x = y, y = density), 
            color = "red", linewidth = 1.5) +
  labs(
    title = "Distribución Marginal de Y",
    subtitle = paste0("N(", params_marg$mu[2], ", ", params_marg$sigma2^2, ")"),
    x = "Y", y = "Densidad"
  ) +
  theme_minimal()

grid.arrange(p_marginal_x, p_marginal_y, ncol = 2,
             top = paste0("Distribuciones Marginales - ", caso_marginal))
```

# Análisis de Correlación y Dependencia

## Matriz de Correlación Visual

```{r}
#| code-fold: true
#| fig-width: 10
#| fig-height: 8

# Crear heatmap de matrices de correlación
matrices_cor <- data.frame()

for (nombre in names(casos_ejemplo)) {
  params <- casos_ejemplo[[nombre]]
  
  # Convertir matriz de covarianza a correlación
  D <- diag(c(params$sigma1, params$sigma2))
  R <- solve(D) %*% params$Sigma %*% solve(D)
  
  matrices_cor <- rbind(matrices_cor, data.frame(
    Caso = nombre,
    Variable1 = c("X", "X", "Y", "Y"),
    Variable2 = c("X", "Y", "X", "Y"),
    Correlacion = as.vector(R)
  ))
}

# Crear heatmap
ggplot(matrices_cor, aes(x = Variable1, y = Variable2, fill = Correlacion)) +
  geom_tile(color = "white", linewidth = 1) +
  geom_text(aes(label = round(Correlacion, 2)), color = "white", size = 4, fontface = "bold") +
  facet_wrap(~Caso, ncol = 2) +
  labs(
    title = "Matrices de Correlación por Caso",
    x = "Variable", y = "Variable",
    fill = "Correlación"
  ) +
  theme_minimal() +
  theme(
    plot.title = element_text(size = 14, face = "bold"),
    strip.text = element_text(size = 10, face = "bold")
  ) +
  scale_fill_gradient2(low = "blue", mid = "white", high = "red", 
                       midpoint = 0, limits = c(-1, 1))
```
