---
title: "Distribución Binomial Negativa"
lang: es
---

```{=html}
<style>
main.content {
text-align: justify}
</style>
```

```{r setup, include=FALSE}
library(ggplot2)
library(dplyr)
library(knitr)
library(gridExtra)
library(plotly)
```

La **distribución binomial negativa** modela el número de fracasos que ocurren antes de obtener exactamente $r$ éxitos en una sucesión de ensayos independientes de Bernoulli, donde cada ensayo tiene una probabilidad constante $p$ de éxito.

::: {#def-binom_neg}
Si $X$ es una variable aleatoria que sigue una distribución binomial negativa, entonces $X$ representa el número de fracasos antes de obtener el $r$-ésimo éxito. La función probabilidad está dada por:

$$f(x) = \binom{r + x - 1}{x} p^r (1-p)^x$$

donde $x = 0, 1, 2, 3, \ldots$ representa el número de fracasos. Una variable aleatoria con esta distribución se denota como: $X \sim \text{BinNeg}(r, p)$
:::

## Características

**Parámetros**

La distribución binomial negativa tiene dos parámetros:

- $r$: Número de éxitos deseados (entero positivo, $r \geq 1$)
- $p$: Probabilidad de éxito en cada ensayo ($0 < p \leq 1$)

**Parámetros Estadísticos**

Media (Esperanza):

$$E(X) = \frac{r(1-p)}{p}$$

Varianza:

$$\text{Var}(X) = \frac{r(1-p)}{p^2}$$

Desviación estándar:

$$\sigma = \sqrt{\frac{r(1-p)}{p^2}}$$

**Función de Distribución (Probabilidad Acumulada):**

$$F(x) = P(X \leq x) = \sum_{i=0}^{x} \binom{r + i - 1}{i} p^r (1-p)^i$$

## Ejemplo Básico

Un estudiante está practicando tiros libres de baloncesto. Su probabilidad de anotar es $p = 0.6$. ¿Cuál es la probabilidad de que falle exactamente 3 tiros antes de anotar su segundo tiro libre?

**Parámetros:**

- $r = 2$ (queremos el segundo éxito)
- $p = 0.6$ (probabilidad de éxito)
- $k = 3$ (número de fracasos)

**Cálculo:**

```{r ejemplo-basico}
# Parámetros
r <- 2
p <- 0.6
k <- 3

# Cálculo de la probabilidad
prob <- choose(k + r - 1, k) * (p^r) * ((1-p)^k)
cat("P(X = 3) =", round(prob, 4))

# Verificación usando R
prob_r <- dnbinom(k, size = r, prob = p)
cat("\nVerificación con R:", round(prob_r, 4))
```

**Interpretación:** La probabilidad de fallar exactamente 3 tiros antes de anotar el segundo tiro libre es aproximadamente `r round(prob, 4)`.

**Parámetros estadísticos del ejemplo**

```{r parametros-ejemplo}
# Media
media <- r * (1 - p) / p
cat("Media:", round(media, 4))

# Varianza
varianza <- r * (1 - p) / (p^2)
cat("\nVarianza:", round(varianza, 4))

# Desviación estándar
desv_std <- sqrt(varianza)
cat("\nDesviación estándar:", round(desv_std, 4))
```

## Comparación: Efecto de los Parámetros

### Efecto del parámetro $r$ (número de éxitos)

```{r efecto-r, fig.cap="Efecto del parámetro r en la distribución binomial negativa"}
# Valores de k para graficar
k_vals <- 0:20

# Diferentes valores de r, p fijo
r_values <- c(1, 2, 5, 10)
p_fixed <- 0.4

# Crear data frame para ggplot
data_r <- expand.grid(k = k_vals, r = r_values)
data_r$p <- p_fixed
data_r$prob <- dnbinom(data_r$k, size = data_r$r, prob = data_r$p)
data_r$r <- factor(data_r$r, labels = paste("r =", r_values))

# Gráfico
plot_r <- ggplot(data_r, aes(x = k, y = prob, fill = r)) +
  geom_col(position = "dodge", alpha = 0.7) +
  scale_x_continuous(breaks = k_vals) +
  labs(title = "Efecto del parámetro r (p = 0.4 fijo)",
       x = "Número de fracasos (k)",
       y = "Probabilidad",
       fill = "Parámetro r") +
  theme_minimal() +
  scale_fill_brewer(type = "qual", palette = "Set1")

ggplotly(plot_r)
```

### Efecto del parámetro $p$ (probabilidad de éxito)

```{r efecto-p, fig.cap="Efecto del parámetro p en la distribución binomial negativa"}
# Diferentes valores de p, r fijo
p_values <- c(0.2, 0.4, 0.6, 0.8)
r_fixed <- 3

# Crear data frame para ggplot
data_p <- expand.grid(k = k_vals, p = p_values)
data_p$r <- r_fixed
data_p$prob <- dnbinom(data_p$k, size = data_p$r, prob = data_p$p)
data_p$p <- factor(data_p$p, labels = paste("p =", p_values))

# Gráfico
plot_p <- ggplot(data_p, aes(x = k, y = prob, fill = p)) +
  geom_col(position = "dodge", alpha = 0.7) +
  scale_x_continuous(breaks = k_vals) +
  labs(title = "Efecto del parámetro p (r = 3 fijo)",
       x = "Número de fracasos (k)",
       y = "Probabilidad",
       fill = "Parámetro p") +
  theme_minimal() +
  scale_fill_brewer(type = "qual", palette = "Set2")

 ggplotly(plot_p)
```

### Tabla comparativa de parámetros estadísticos

```{r tabla-comparativa}
# Crear tabla con diferentes combinaciones de parámetros
combinaciones <- expand.grid(
  r = c(2, 5, 10),
  p = c(0.3, 0.5, 0.7)
)

combinaciones$Media <- combinaciones$r * (1 - combinaciones$p) / combinaciones$p
combinaciones$Varianza <- combinaciones$r * (1 - combinaciones$p) / (combinaciones$p^2)
combinaciones$Desv_Std <- sqrt(combinaciones$Varianza)

# Redondear para mejor presentación
combinaciones[3:5] <- round(combinaciones[3:5], 3)

kable(combinaciones, 
      caption = "Parámetros estadísticos para diferentes valores de r y p",
      col.names = c("r", "p", "Media", "Varianza", "Desv. Estándar"))
```

### Observaciones sobre el efecto de los parámetros

**Efecto de** $r$:

- Al aumentar $r$, la distribución se desplaza hacia la derecha (mayor media)
- La variabilidad también aumenta
- Para $r = 1$, se obtiene la distribución geométrica

**Efecto de** $p$:

- Al aumentar $p$ (mayor probabilidad de éxito), la distribución se concentra más cerca de cero
- La media y varianza disminuyen cuando $p$ aumenta

## Simulación de Valores y Comparación con la Teórica

Consideremos una variable aleatoria $X \sim \text{BinNeg}(r=5, p=0.3)$. Simularemos 10,000 valores y compararemos las estadísticas obtenidas con las teóricas.

```{r simulacion-basica}
# Parámetros para la simulación
r <- 5
p <- 0.3
n_sim <- 10000

# Simulación de valores
set.seed(422)
valores_simulados <- rnbinom(n_sim, size = r, prob = p)

# Estadísticas de la simulación
media_sim <- mean(valores_simulados)
var_sim <- var(valores_simulados)
sd_sim <- sd(valores_simulados)

# Valores teóricos
media_teorica <- r * (1 - p) / p
var_teorica <- r * (1 - p) / (p^2)
sd_teorica <- sqrt(var_teorica)

# Tabla comparativa
comparacion <- data.frame(
  Estadística = c("Media", "Varianza", "Desv. Estándar"),
  Teórica = c(media_teorica, var_teorica, sd_teorica),
  Simulada = c(media_sim, var_sim, sd_sim),
  Diferencia = c(abs(media_teorica - media_sim), 
                 abs(var_teorica - var_sim), 
                 abs(sd_teorica - sd_sim))
)

kable(comparacion, digits = 4, 
      caption = paste("Comparación teórica vs simulada (r =", r, ", p =", p, ")"))
```

**Visualización**

```{r grafico-comparacion, fig.cap="Comparación entre distribución teórica y simulada"}
# Rango de valores para comparar
k_max <- quantile(valores_simulados, 0.99)
k_vals <- 0:k_max

# Probabilidades teóricas
prob_teorica <- dnbinom(k_vals, size = r, prob = p)

# Frecuencias relativas de la simulación
freq_simulada <- table(factor(valores_simulados, levels = k_vals))
freq_relativa <- as.numeric(freq_simulada) / n_sim

# Crear data frame para ggplot
data_comp <- data.frame(
  k = rep(k_vals, 2),
  Probabilidad = c(prob_teorica, freq_relativa),
  Tipo = rep(c("Teórica", "Simulada"), each = length(k_vals))
)

# Gráfico de barras comparativo
ggplot(data_comp, aes(x = k, y = Probabilidad, fill = Tipo)) +
  geom_col(position = "dodge", alpha = 0.7, width = 0.8) +
  labs(title = paste("Distribución Binomial Negativa: Teórica vs Simulada"),
       subtitle = paste("r =", r, ", p =", p, ", n =", format(n_sim, big.mark = ",")),
       x = "Número de fracasos (k)",
       y = "Probabilidad / Frecuencia relativa",
       fill = "Distribución") +
  theme_minimal() +
  theme(legend.position = "top") +
  scale_fill_manual(values = c("Teórica" = "#2E86C1", "Simulada" = "#E74C3C")) 
```

**Convergencia de la Simulación**

```{r convergencia, fig.cap="Convergencia de la media simulada hacia la teórica"}
# Diferentes tamaños de muestra
tamaños <- seq(100, 10000, by = 100)
medias_acumuladas <- sapply(tamaños, function(n) mean(valores_simulados[1:n]))

# Data frame para el gráfico
data_conv <- data.frame(
  n = tamaños,
  Media_simulada = medias_acumuladas,
  Media_teorica = media_teorica
)

# Gráfico de convergencia
ggplot(data_conv) +
  geom_line(aes(x = n, y = Media_simulada), color = "#E74C3C", linewidth = 1) +
  geom_hline(yintercept = media_teorica, color = "#2E86C1", 
             linetype = "dashed", linewidth = 1.2) +
  labs(title = "Convergencia de la Media Simulada",
       subtitle = paste("Línea azul: Media teórica =", round(media_teorica, 3)),
       x = "Tamaño de muestra",
       y = "Media") +
  theme_minimal() +
  annotate("text", x = 7500, y = media_teorica + 0.3, 
           label = paste("Media teórica:", round(media_teorica, 3)), 
           color = "#2E86C1")
```



## Aproximación con la Distribución Normal

### Fundamento Teórico

Cuando $r$ es grande, la distribución binomial negativa se puede aproximar a una distribución normal:

$$X \sim \text{BinNeg}(r, p) \approx N\left(\mu = \frac{r(1-p)}{p}, \sigma^2 = \frac{r(1-p)}{p^2}\right)$$

### Verificación con Simulación


Consideramos una variable aleatoria $X \sim \text{BinNeg}(r, p)$ con $p = 0.3$ y diferentes valores de $r$. Simularemos 5000 valores para cada $r$ y compararemos la distribución simulada con la aproximación normal.

```{r normal-ver, fig.cap="Aproximación normal para diferentes valores de r"}
# Parámetros para TCL
p <- 0.3
r_vals <- c(5, 10, 20, 50)
n_sim <- 5000

# Función para crear datos de comparación
crear_datos <- function(r_val, p_val, n_sim) {
  # Simulación
  sim_vals <- rnbinom(n_sim, size = r_val, prob = p_val)
  
  # Parámetros teóricos
  mu <- r_val * (1 - p_val) / p_val
  sigma2 <- r_val * (1 - p_val) / (p_val^2)
  sigma <- sqrt(sigma2)
  
  # Normalizar
  z_vals <- (sim_vals - mu) / sigma
  
  return(list(
    originales = sim_vals,
    normalizados = z_vals,
    mu = mu,
    sigma = sigma,
    r = r_val
  ))
}

# Generar datos para cada r
datos <- lapply(r_vals, crear_datos, p_val = p, n_sim = n_sim)

# Crear data frame para ggplot
data_graph <- do.call(rbind, lapply(1:length(datos), function(i) {
  data.frame(
    valores_norm = datos[[i]]$normalizados,
    r_valor = paste("r =", datos[[i]]$r)
  )
}))

# Gráfico de densidad con aproximación normal
ggplot(data_graph, aes(x = valores_norm)) +
  geom_histogram(aes(y = after_stat(density)), alpha = 0.6, bins = 30, fill = "#3498DB") +
  stat_function(fun = dnorm, args = list(mean = 0, sd = 1), 
                color = "#E74C3C", linewidth = 1.2, linetype = "dashed") +
  facet_wrap(~r_valor, scales = "free") +
  labs(title = "Aproximación Normal (Teorema Central del Límite)",
       subtitle = paste("Valores normalizados, p =", p, 
                       ". Línea roja: N(0,1)"),
       x = "Valores normalizados (Z)",
       y = "Densidad") +
  theme_minimal()
```

## Relación con la Suma de Variables Geométricas

::: {#prp-binneg_geo}
Si $X_1, X_2, \ldots, X_r$ son variables aleatorias independientes e idénticamente distribuidas con distribución geométrica de parámetro $p$ (número de fracasos antes del primer éxito), entonces:

$$Y = X_1 + X_2 + \cdots + X_r \sim \text{BinNeg}(r, p)$$

Es decir, la suma de $r$ variables aleatorias geométricas independientes sigue una distribución binomial negativa con parámetros $r$ y $p$.
:::

**Justificación intuitiva**

- Cada $X_i$ cuenta los fracasos antes del $i$-ésimo éxito
- $Y = \sum_{i=1}^r X_i$ cuenta el total de fracasos antes de obtener $r$ éxitos
- Esto es exactamente lo que modela la distribución binomial negativa

### Verificación por Simulación

```{r simulacion-proposicion}
# Parámetros
r <- 4
p <- 0.3
n_sim <- 10000

set.seed(42)

# Método 1: Generar r variables geométricas y sumarlas
suma_geometricas <- replicate(n_sim, {
  geometricas <- rgeom(r, prob = p)  # rgeom en R usa la definición estándar
  sum(geometricas)
})

# Método 2: Generar directamente de binomial negativa
binomial_negativa <- rnbinom(n_sim, size = r, prob = p)

# Comparar estadísticas
stats_comparacion <- data.frame(
  Método = c("Suma de Geométricas", "Binomial Negativa Directa"),
  Media = c(mean(suma_geometricas), mean(binomial_negativa)),
  Varianza = c(var(suma_geometricas), var(binomial_negativa)),
  Desv_Std = c(sd(suma_geometricas), sd(binomial_negativa)),
  Min = c(min(suma_geometricas), min(binomial_negativa)),
  Max = c(max(suma_geometricas), max(binomial_negativa))
)

# Valores teóricos
media_teorica <- r * (1 - p) / p
var_teorica <- r * (1 - p) / (p^2)

stats_comparacion$Dif_Media_Teorica <- abs(stats_comparacion$Media - media_teorica)
stats_comparacion$Dif_Var_Teorica <- abs(stats_comparacion$Varianza - var_teorica)

kable(stats_comparacion, digits = 4,
      caption = paste("Verificación de la proposición (r =", r, ", p =", p, ")"))

cat("Valores teóricos:\n")
cat("Media:", round(media_teorica, 4), "\n")
cat("Varianza:", round(var_teorica, 4), "\n")
```

```{r comparacion-distribuciones, fig.cap="Comparación de histogramas: Suma de geométricas vs Binomial negativa"}
# Crear data frame para comparación
data_comparacion <- data.frame(
  valores = c(suma_geometricas, binomial_negativa),
  metodo = rep(c("Suma de r=4 Geométricas", "Binomial Negativa (r=4)"), 
               each = n_sim)
)

# Histogramas comparativos
ggplot(data_comparacion, aes(x = valores, fill = metodo)) +
  geom_histogram(alpha = 0.6, bins = 30, position = "identity") +
  facet_wrap(~metodo, ncol = 1) +
  labs(title = "Verificación de la Proposición: Suma de Geométricas = Binomial Negativa",
       subtitle = paste("r =", r, ", p =", p, ", n =", format(n_sim, big.mark = ",")),
       x = "Número de fracasos",
       y = "Frecuencia") +
  theme_minimal() +
  theme(legend.position = "none") +
  scale_fill_manual(values = c("#3498DB", "#E74C3C"))
```



## Ejercicios Propuestos

::: {#exr-grafico}
Implementa una función que tome como parámetros $(r, p, n_{sim})$ y devuelva un gráfico comparativo entre la suma de geométricas y la binomial negativa.
:::

::: {#exr-tcl_binneg}

Generar $k=1000$ muestras de tamaño 50 de una distribución binomial negativa con parámetros $r\geq 1$ y $0<p<1$. Verificar el Teorema Central del Límite para las medias muestrales. No confundir con la aproximación a la distribución normal.
:::


